ACORDAO-COMPLETO-2371175

ACÓRDÃO 250/2021 ATA 4/2021 - PLENÁRIO

VISTOS, relatados e discutidos estes autos de representação, agora em fase de pedido de reexame interposto ao Acórdão 2862/2018-TCU-Plenário.
ACORDAM os Ministros do Tribunal de Contas da União, reunidos em Sessão do Plenário, diante das razões expostas pelo Relator e com fundamento no art. 71, inciso IX, da Constituição Federal; nos arts. 43, inciso I, 45, 46 e 48 da Lei 8.443/1992; e nos arts. 250, inciso II, 251, 271 e 286 do Regimento Interno, em:
9.1. conhecer do pedido de reexame para, no mérito, dar-lhe provimento parcial, tornando insubsistente o Acórdão 2862/2018-TCU-Plenário;
9.2. conhecer das representações apresentadas no processo pelas empresas EBN - Comércio, Importação e Exportação Ltda. e Naxos Confecção e Comércio Ltda. para, no mérito, considerá-las parcialmente procedentes;
9.3. dar ciência ao Comando Logístico do Exército - Colog quanto à necessidade de evitar a ocorrência das irregularidades identificadas no Pregão Eletrônico 6/2018 e, especialmente, das seguintes falhas:
9.3.1 omissão quanto à realização de pesquisa nos portais de transparência de entes governamentais, mesmo após a ciência das informações contidas nos recursos administrativos interpostos contra o resultado do certame, com vistas a identificar possível fruição indevida do direito de preferência previsto no art. 44 da Lei Complementar 123/2006;
9.3.2 omissão quanto à avaliação da possível participação do proprietário da Citel Comércio e Indústria Têxtil Eireli nas empresas Cosev Indústria de Confecções e Serviços Ltda. (CNPJ 12.472.336/0001-36) e Guarabus Transportes de Passageiros e Turismo Ltda. (CNPJ 05.824.135/0001-95) , situação que, conforme art. 3º, § 4º, inciso V, da Lei Complementar 123/2006, condicionaria a fruição dos benefícios estabelecidos nessa norma à comprovação de que a receita bruta global das referidas empresas não ultrapassaria o valor de R$ 4,8 milhões;
9.4. declarar, com fulcro no art. 46 da Lei 8.443/1992, a inidoneidade da empresa Citel - Comércio e Indústria Têxtil Eireli para participar, por 6 (seis) meses, de licitações na Administração Pública Federal, ou ainda nos estados, Distrito Federal e municípios, caso envolvam recursos da União;
9.5. dar ciência desta deliberação à recorrente, às interessadas, à Controladoria-Geral da União, à Secretaria da Receita Federal do Brasil, à Secretaria de Estado da Fazenda da Paraíba e à Procuradoria da República no Estado da Paraíba.

Pedido de reexame contra acórdão que considerou improcedentes representações sobre possíveis irregularidades em licitação para aquisição de material de intendência - fardamento.

Trata-se do pedido de reexame apresentado pela empresa EBN - Comércio, Importação e Exportação Ltda. em face do Acórdão 2862/2018 - Plenário, mantido em sede de embargos de declaração pelo Acórdão 124/2019 - Plenário, por meio do qual foi considerada improcedente a Representação formulada pelas empresas Naxos Confecção e Comércio Ltda. e EBN - Comércio, Importação e Exportação Ltda. contra pretensas irregularidades havidas no Pregão Eletrônico 6/2018 - SRP, promovido pelo Comando Logístico do Exército - Colog.
2.	Ressalto que a principal questão tratada em sede recursal é a interpretação a ser dada à Lei Complementar 123/2006, especificamente no tocante ao enquadramento no regime tributário simplificado, concedido às Empresas de Pequeno Porte.   
3.	Nesse sentido, tendo sido relator da deliberação recorrida, manifesto minha anuência ao posicionamento deste Tribunal no sentido de que, para inclusão no rol de beneficiários do Simples Nacional, a receita bruta da empresa deve ser avaliada restritamente em relação ao ano-calendário, isto é, de janeiro a dezembro.
4.	Contudo, considero pertinente ponderar que a tese levantada pela empresa Citel - Comércio e Indústria Têxtil Eireli de que devem ser considerados, como período, os doze meses anteriores ao pregão para contabilização da receita bruta, não é desarrazoada e em um primeiro momento foi acolhida por este Tribunal, por meio do Acórdão 2862/2018 - Plenário, sendo que, no âmbito da análise da peça recursal objeto destes autos, a própria Serur destacou a plausibilidade da aludida tese.
5.	Diante desse contexto, tendo em vista que a participação da empresa Citel - Comércio e Indústria Têxtil Eireli, no Pregão Eletrônico 6/2018 - SRP, como Empresa de Pequeno Porte - EPP, deu-se em decorrência de um entendimento diferenciado de aplicação da Lei Complementar 123/2006, considero demasiado rigor a declaração de inidoneidade daquela empresa.
6.	Pelo exposto, com as vênias de estilo por divergir apenas em um aspecto do Relator Ministro-Substituto Weder de Oliveira, Voto por que seja excluído, do Acórdão proposto, o subitem 9.4. que trata da declaração de inidoneidade da empresa Citel - Comércio e Indústria Têxtil Eireli.
	
TCU, Sala das Sessões, em 10 de fevereiro de 2021.
MARCOS BEMQUERER COSTA
Ministro-Substituto

ACÓRDÃO N.      /2021 - TCU - PLENÁRIO
1. Processo TC-018.415/2018-0.
2. Grupo I - Classe de Assunto I - Pedido de Reexame.
3. Recorrente: EBN - Comércio, Importação e Exportação Ltda. (CNPJ 21.111.808/0001-16) .
3.1. Interessadas: Citel - Comércio e Indústria Têxtil Eireli (CNPJ 07.527.821/0001-20) e Naxos Confecção e Comércio Ltda. (CNPJ 10.996.580/0001-72) .
4. Unidade: Comando Logístico do Exército (Colog) .
5. Relator: Ministro-Substituto Weder de Oliveira em substituição ao Ministro Vital do Rêgo.
5.1. Relator da deliberação recorrida: Ministro-Substituto Marcos Bemquerer Costa.
6. Representante do Ministério Público: não atuou.
7. Unidades Técnicas: Selog e Serur.
8. Advogados constituídos nos autos: Marco Fábio Domingues (OAB/SP 149.592) e Carlos Alberto Silva de Melo (OAB/PB 12.381) .
9. Acórdão:
VISTOS, relatados e discutidos estes autos de representação, agora em fase de pedido de reexame interposto ao Acórdão 2862/2018 - Plenário.
ACORDAM os Ministros do Tribunal de Contas da União, reunidos em Sessão do Plenário, diante das razões expostas pelo Relator e com fundamento no art. 71, inciso IX, da Constituição Federal; nos arts. 43, inciso I, 45, 46 e 48 da Lei 8.443/1992; e nos arts. 250, inciso II, 251, 271 e 286 do Regimento Interno, em:
9.1. conhecer do pedido de reexame para, no mérito, dar-lhe provimento parcial, tornando insubsistente o Acórdão 2.862/2018 - Plenário;
9.2. conhecer das representações apresentadas no processo pelas empresas EBN - Comércio, Importação e Exportação Ltda. e Naxos Confecção e Comércio Ltda. para, no mérito, considerá-las parcialmente procedentes;
9.3. dar ciência ao Comando Logístico do Exército - Colog quanto à necessidade de evitar a ocorrência das irregularidades identificadas no Pregão Eletrônico 6/2018 e, especialmente, das seguintes falhas:
9.3.1. omissão quanto à realização de pesquisa nos portais de transparência de entes governamentais, mesmo após a ciência das informações contidas nos recursos administrativos interpostos contra o resultado do certame, com vistas a identificar possível fruição indevida do direito de preferência previsto no art. 44 da Lei Complementar 123/2006;
9.3.2. omissão quanto à avaliação da possível participação do proprietário da Citel Comércio e Indústria Têxtil Eireli nas empresas Cosev Indústria de Confecções e Serviços Ltda. (CNPJ 12.472.336/0001-36) e Guarabus Transportes de Passageiros e Turismo Ltda. (CNPJ 05.824.135/0001-95) , situação que, conforme art. 3º, § 4º, inciso V, da Lei Complementar 123/2006, condicionaria a fruição dos benefícios estabelecidos nessa norma à comprovação de que a receita bruta global das referidas empresas não ultrapassaria o valor de R$ 4,8 milhões;
9.4.  dar ciência desta deliberação à recorrente, às interessadas, à Controladoria-Geral da União, à Secretaria da Receita Federal do Brasil, à Secretaria de Estado da Fazenda da Paraíba e à Procuradoria da República no Estado da Paraíba.

Comando Logístico do Exército (Colog).

3. Recorrente: EBN - Comércio, Importação e Exportação Ltda. (CNPJ 21.111.808/0001-16).
3.1. Interessadas: Citel - Comércio e Indústria Têxtil Eireli (CNPJ 07.527.821/0001-20) e Naxos Confecção e Comércio Ltda. (CNPJ 10.996.580/0001-72).

13.1. Ministros presentes: Ana Arraes (Presidente), Benjamin Zymler, Augusto Nardes, Aroldo Cedraz, Raimundo Carreiro e Jorge Oliveira.
13.2. Ministros-Substitutos convocados: Augusto Sherman Cavalcanti, Marcos Bemquerer Costa e Weder de Oliveira (Relator).

WEDER DE OLIVEIRA

Trata-se de pedido de reexame apresentado pela empresa EBN - Comércio, Importação e Exportação Ltda. em face do Acórdão 2862/2018-TCU-Plenário, mantido em sede de embargos de declaração pelo Acórdão 124/2019-TCU-Plenário, no sentido de considerar improcedentes as representações propostas pela ora recorrente e pela Naxos Confecção e Comércio Ltda. e retirar a medida cautelar que impedia a execução do Contrato 50/2018, firmado entre o Comando Logístico do Exército (Colog) e a Citel - Comércio e Indústria Têxtil Eireli, para aquisição de 430.000 conjuntos de fardamento, ao preço total de R$ 48.564.200,00.
	2. As representações questionaram o uso do direito de preferência pela Citel no Pregão Eletrônico 6/2018 do Colog (registro de preços) , no entendimento de que a referida empresa teria faturamento acima do limite que lhe daria a condição de Empresa de Pequeno Porte (EPP) , não estando, portanto, apta a se beneficiar do lance de desempate, na forma dos arts. 3º, 44 e 45 da Lei Complementar 123/2006. Também colocaram em dúvida a capacidade operacional da empresa e a validade dos atestados de experiência que forneceu na licitação.
	3. Ao proferir o acórdão recorrido, este Tribunal acolheu a conclusão do Relator de que, "quando da licitação ora em debate, a [Citel] ainda estava usufruindo dos benefícios da Lei Complementar 123/2006, para todos os efeitos legais, conforme determinam os §§ 9º e 9º-A do art. 3º do referido instrumento."
	4. Superada a admissibilidade do presente pedido de reexame, foi elaborada a seguinte instrução de mérito na Secretaria de Recursos (Serur) :
	" (...) 
EXAME TÉCNICO
17.	Esta instrução se destina a analisar o recurso impetrado pela empresa EBN e as contrarrazões apresentadas pela empresa Citel. A abrangência da análise corresponde aos seguintes assuntos: exercício indevido do direito de preferência; falsa devolução de mercadorias; instalações físicas inexistentes; e não comprovação da qualificação técnica prevista no edital. 
Argumentos da empresa EBN (peça 104) 
18.	De início, defende a tempestividade do recurso e o direito à petição. Explica que, paralelamente ao presente recurso, também opôs embargos de declaração ao acórdão em foco, o que fez com o objetivo de acautelar seu direito e levar ao conhecimento do TCU os motivos de sua irresignação (peça 104, p. 1-3) .
19.	Relata que participou do PE 6/2018, em que foi declarada vencedora a licitante Citel com o exercício indevido da preferência disposta no art. 44, § 2º, da Lei Complementar (LC) 123/2006, que beneficia microempresas e empresas de pequeno porte (EPP) . Acrescenta que interpôs tempestivamente recurso administrativo, mas o pregoeiro indeferiu seu pleito, o que manteve indevidamente a Citel como vencedora (peça 104, p. 3 e 7) . 
20.	Segundo a EBN, o acórdão recorrido se baseou em interpretação equivocada de dispositivo da LC 123/2006 e não levou em consideração outros problemas relacionados com a proposta vencedora (peça 104, p. 3-4) . Em resumo, são apontadas as seguintes irregularidades: exercício indevido do direito de preferência; não comprovação da qualificação técnica prevista no edital; falsa devolução de mercadorias; e instalações físicas inexistentes. 
21.	Sobre o primeiro ponto, a recorrente questiona o faturamento de 2017 da Citel. São elencados os seguintes argumentos, em síntese:
	a) A partir do levantamento de informações na internet, é possível demonstrar que o faturamento da Citel em 2017 superou o limite legal para manutenção de enquadramento como EPP. A Citel, em suas manifestações nestes autos, apresentou diversos valores, de acordo com sua necessidade e conveniência, com o objetivo de tumultuar os fatos. Por fim, informou um faturamento bruto de R$ 5.024.954,35 e devolução da receita de R$ 1.487.424,40, ou seja, R$ 3.537.529,95 de faturamento líquido em 2017 (peça 104, p. 7-8) .
	b) A Selog verificou que as informações da Citel eram inconsistentes e opinou pela procedência da representação, mas o acórdão combatido não acatou o relatório técnico da Selog e julgou improcedentes as representações. De acordo com o acórdão, a Citel estava incluída no rol de beneficiários do Simples Nacional em abril de 2018, pois sua renda anual, mesmo sem computar as devoluções de mercadorias, não alcançaria o limite de R$ 5.760.000,00 previsto na LC. Todavia, observa-se que, na decisão, apenas foi apreciado o enquadramento ou não da Citel como EPP (peça 104, p. 8-10) .
	c) No acórdão recorrido, considerou-se que, na data do pregão, em abril de 2018, a Citel estava excluída do Simples, mas poderia continuar usufruindo dos benefícios previstos na LC 123/2006, em função do disposto nos §§ 9º e 9º-A do seu art. 3º. Esses dispositivos preveem que, em caso de excesso da receita bruta anual em relação ao limite fixado na LC, a exclusão como EPP se dará no mês seguinte, mas, se o excesso for de até 20%, a exclusão se dará no ano-calendário subsequente, ou seja, em janeiro do outro ano. Houve equívoco na interpretação desses dispositivos pelo TCU, motivo pelo qual o acórdão recorrido merece modificação (peça 104, p. 10-11) .
	d) Por diversas vezes, a peticionária requereu ao TCU que a Citel apresentasse todas as notas fiscais emitidas em 2017, o que serviria para esclarecer a questão, mas não obteve êxito. Esta empresa se manifestou em várias ocasiões e apresentou números divergentes em relação às rendas brutas de 2017. Quanto ao considerável volume de devoluções registrado na demonstração de resultado do exercício (DRE) de 2017, nada foi encaminhado a respeito. Este silêncio, aliado à informação prestada pelo Colog, sugere um artifício utilizado pela Citel para permanecer na condição de EPP e usufruir das vantagens que a legislação confere a essas empresas. Tal artifício, no entanto, constitui fraude à licitação e submete a empresa à declaração de inidoneidade, conforme farta jurisprudência do TCU (peça 104, p. 11-13) . 
	e) Na sua análise, a Selog concluiu, a partir dos elementos presentes nos autos, que foi irregular a participação da Citel no pregão. Dessa forma, propôs, dentre outras medidas, a revogação da medida cautelar e determinação ao Exército para adotar providências para a contratação de nova empresa. Ficaram registrados, na instrução, os seguinte indícios de uso irregular de benefício para EPP por parte da Citel: divergência nos números apresentados a título de receita e de devoluções; ausência de manifestação sobre o elevado volume de devoluções; não envio de documentos comprobatórios das devoluções; reconhecimento de equívoco em relação a uma das notas de devolução; e ausência de manifestação acerca da exclusão do Simples Nacional (peça 104, p. 13-16) .
	f) Restou demonstrado que a Citel teve faturamento em 2017 superior ao previsto no art. 3º da LC 123/2006 e que utilizou de forma indevida o benefício previsto nessa lei. Assim, deveria ter sido desclassificada por comportamento inidôneo, conforme item 18.3 do edital. Além disso, deveria receber multa (subitem 23.2.1) e ser declarada impedida de licitar e contratar com a União (subitem 23.2.2) , com o consequente descredenciamento no Sicaf. Por fim, a autoridade competente deveria ser oficialmente informada com o objetivo de abrir investigação acerca da conduta possivelmente criminosa praticada pela licitante Citel (peça 104, p. 28-29) .
22.	Acerca da não comprovação da qualificação técnica prevista no edital, a recorrente aponta problemas nos atestados de capacidade técnica apresentados pela Citel, quanto aos seus objetos e quantitativos. Encontram-se abaixo resumidos os argumentos apresentados sobre esse assunto:
	a) O objeto do pregão é o registro de preços para aquisição de fardamento, tais como blusas, calças, e gorros de combate camuflados. A capacidade técnica deve ser comprovada por meio de apresentação de atestados, fornecidos por pessoas jurídicas de direito público ou privado, que comprovem aptidão para fornecimento de bens em características, quantidades e prazos compatíveis com o objeto desta licitação, conforme item 9.7.2 do instrumento convocatório. Os atestados devem comprovar o fornecimento de 35% da quantidade estimada de cada item ou 210.000 peças de material, de acordo com características detalhadas no item 12.2 do termo de referência (peça 104, p. 4-7) .
	b) No voto do relator, verifica-se que não houve apreciação de todo o conteúdo das representações, na medida em que, além da questão do faturamento de 2017, foram relatados outros vícios na conduta da empresa Citel nas representações. Como o objeto do certame é a aquisição de fardamento, é evidente que os atestados de capacidade técnica devem ser de fornecimento de bens. Contudo, a Citel apresentou atestados indicando como objeto o fornecimento de serviços, atividade diferente da prevista no edital, e devem ser desconsiderados (peça 104, p. 16-20) .
	c) O pregão em debate previu a compra de 600.000 conjuntos compostos por calça, blusa e gorro e a capacidade técnica deve ser comprovada por meio de atestados que totalizam o fornecimento de 210.000 peças. A Citel apresentou apenas quatro atestados de capacidade técnica pertinentes e compatíveis com o objeto do certame, que totalizam 118.667 peças, aquém do mínimo necessário para demonstrar sua qualificação técnica (peça 104, p. 20-21) .
	d) Outro problema foi a apresentação de declaração assinada pelo proprietário da Citel informando o fornecimento de 120.000 bermudas ao Exército. Não é possível a aceitação dessa declaração para comprovação da capacidade técnica, tendo em vista que o edital previu a apresentação de atestados emitidos por pessoas jurídicas de direito públiço ou privado. O Exército sempre primou por seguir as exigências editalícias com seriedade e compromisso, mas, nesse caso, acabou por realizar diligência e aceitou a dita declaração como válida (peça 104, p. 21-22) .
	e) Não é possível admitir outra forma de atestar fornecimento anterior que não o previsto no instrumento convocatório, cuja regra é transparente e não admite interpretação diversa. É obrigação da administração pública, em respeito ao princípio da legalidade, acatar essa regra, a qual define que a única forma de comprovação de fornecimento anterior deve ser feita por meio de atestados. Como o art. 43, § 3°, da Lei 8.666/1993 impede a inclusão posterior de documento que deveria constar originariamente na proposta, o Colog jamais poderia aceitar a declaração emitida pela licitante como se fosse atestado (peça 104, p. 22-24) .
	f) No certame em discussão, a Citel apresentou mera declaração em substituição a atestado de capacidade técnica e o pregoeiro, em entendimento único e sem fundamento legal, resolveu aceitar essa situação após a realização de diligências. Em analogia, imagine-se um cenário em que um licitante deixe de apresentar uma certidão negativa de falência: nesse caso, o pregoeiro está proibido de consultar a certidão no Poder Judiciário da sede da licitante, pois é vedada a inclusão posterior de documento que deveria constar originariamente da proposta. Houve, por parte do pregoeiro, desrespeito ao art. 43, § 3°, da Lei 8.666/1993 e ao princípio da legalidade previsto no art. 3º da mesma lei (peça 104, p. 24-25) .
	g) O administrador público deve ficar adstrito ao que a lei determina, ou seja, ele tem o dever de seguir a lei, não sendo uma faculdade. O § 4° do inciso II do art. 30 da Lei 8.666/1993 prevê que, nos procedimentos licitatórios para fornecimento de bens, a comprovação de aptidão, quando for o caso, será feita mediante atestados. O termo 'quando for o caso' significa 'quando previsto no instrumento convocatório' e, dessa forma, é imperiosa a apresentação de atestados, os quais não podem ser substituídos por declarações. Assim, foi inédita e inaceitável a decisão do Colog (peça 104, p. 25-27) .
	h) O edital não exigiu valores mínimos para patrimônio líquido ou capital social, de modo que licitantes com capacidades financeiras diminutas puderam participar do certame. Dessa forma, a administração pública deve ser rigorosa na exigência de qualificação técnica para garantir a plena execução do contrato e evitar a ação de empresas aventureiras. O Colog aceitou, da Citel, atestados que comprovavam o fornecimento de 238.667 peças, incluindo as 120.000 relativas à precitada declaração. Dessa forma, com a exclusão dessas 120.000 peças, atinge-se 118.667, o que é insuficiente para comprovar o mínimo exigido pelo edital (peça 104, p. 27-28) .
23.	Em relação à falsa devolução das mercadorias pela Citel, a EBN acusa sua concorrente de fraude à licitação e sonegação fiscal. A seguir, um resumo dos argumentos apresentados:
	a) A licitante Citel apresentou uma declaração e notas fiscais acerca de fornecimento ao Exército, dentre as quais constava a nota fiscal (NF) de saída 1.386, indicando entrega de 14.100 bermudas. Por meio de diligência, constatou-se que a Citel emitiu depois a NF de entrada 1.400, relacionada com a devolução do material entregue por meio da NF 1.386. Em contato com a unidade do Exército responsável pela compra, verificou-se que as entregas realmente ocorreram e nenhum bem foi devolvido. Além disso, em pesquisa realizada no portal de transparência, comprovou-se o pagamento da NF 1.386. A Citel se limitou a informar que houve um equívoco, mas não trouxe qualquer evidência desse erro, tornando-se imperiosa a investigação desse caso (peça 104, p. 29-31) .
24.		b) Na supracitada diligência, o responsável integrante do Exército confirmou o recebimento de 120.000 bermudas entregues pela empresa Citel, mas demonstrou não ter conhecimento de quaisquer devoluções de mercadorias. Não existe, no Exército, informação acerca de devolução de peças por meio da NF 1.400. Trata-se de comportamento rotineiro da Citel, a qual, sem comunicar seus clientes, emite unilateralmente NF de devolução de mercadoria de forma fictícia com o objetivo de sonegar impostos, diminuir faturamento e fraudar licitações (peça 104, p. 31-32) .
25.	Quanto à questão das instalações físicas inexistentes da Citel, a recorrente argumenta da forma abaixo sumarizada:
	a) No acórdão recorrido, não houve apreciação quanto à diligência realizada pela peticionária para buscar informações sobre as instalações da licitante Citel. Por meio de análise da documentação constante dos autos e de pesquisas adicionais, observou-se que o telefone 3271-4104 é compartilhado pelas empresas Citel e Ricol. Não se trata de mera coincidência a relação entre as duas empresas, pois estão instaladas próximas uma da outra e pertencem ao mesmo grupo de familiares. Além disso, o telefone 3271.4105 também seria compartilhado pelas duas empresas e pela empresa Rafael. Tudo isso demonstra a íntima relação entre as empresas, as quais possuem a mesma estrutura administrativa, o que as impossibilitaria de participarem do mesmo certame. No entanto, a Citel e a Ricol participaram do procedimento licitatório em debate e, portanto, incorreram em fraude à licitação (peça 104, p. 32-39) .
	b) Desde sua constituição, a Citel não alterou o endereço de sua sede. Contudo, documentos constantes dos autos mostram pelos menos dois endereços diferentes para a empresa. Além disso, no relatório da diligência conduzida pelo Comandante do 15° Batalhão de Infantaria Motorizada de João Pessoa na 'pretensa sede da licitante Citel' consta menção à empresa Ricol, que não participou do certame em debate e não foi alvo da diligência. Este fato é mais um indício de que as duas empresas são dos mesmos proprietários, constituídas pelo mesmo grupo familiar, e que ambas possuem conjuntamente a capacidade de produzir e atender a contratos de seus clientes. Assim, na falta de capacidade da Citel, outras empresas do suposto grupo, entre elas a Ricol, poderiam auxiliar no atendimento do contrato. Tal arranjo, contudo, contraria a legislação, pois implica em subcontratação (peça 104, p. 39-42) .
	c) A partir da comparação de informações e imagens constantes nos autos e coletadas da internet, é possível afirmar que a diligência supracitada não foi realizada no endereço apresentado pela Citel em sua proposta de preços. Por conta própria, a peticionária realizou diligência no local, fornecido pela Citel, indicado como estrutura industrial com equipamentos e funcionários para comprovação de capacidade fabril. Todavia, para a surpresa da Peticionária, o imóvel constante do precitado endereço estava desocupado e com aparência de que há muito não era utilizado. Na ocasião, foi realizado um filme, o qual encontra-se disponível na internet (peça 104, p. 42-44) .
	d) Além do filme supracitado, foi realizado outro, também disponível na internet, com uma pessoa que se aproximou de motocicleta e se identificou como proprietário do imóvel. Os seguintes trechos da gravação podem ser destacados: no imóvel, funciona uma confecção, a Citel; o imóvel está desocupado há quatro meses, mais ou menos, mas ainda restam algumas máquinas para retirar; a Citel foi transferida para outro local, onde funciona outra empresa, todas da mesma família do entrevistado; as empresas trabalham com confecção e vendem fardamentos para polícia, dentre outros materiais (peça 104, p. 44-46) .
	e) Outro fato estranho: no relatório da diligência retro mencionada, consta que a empresa Citel possui 82 funcionários, número que supostamente foi comprovado por meio de apresentação de Gfip. Não há, contudo, este documento nos autos do processo licitatório, e sim, uma Sefip emitida pela Citel. Tal documento demonstra a contratação e recolhimentos sociais de apenas treze empregados. Além desses empregados, constam na Sefip um empresário e um autônomo, além de nomes para os quais a base de cálculo está zerada e os recolhimentos, também (peça 104, p. 46-47) .
	f) Não se justifica a empresa alegar e ratificar, em diligência, que possui 82 funcionários. mas apresentar folha de pagamento de março de 2018 de somente R$ 13.504,06, com recolhimento de FGTS de R$ 1.139,74. O fato sugere que a diligência foi realizada por profissional que demonstra desconhecer a documentação apresentada e simplesmente repassou as informações erroneamente fornecidas pela licitante Citel ou Ricol. A diligência é uma ferramenta necessária para resguardar o Exército de inconsistências e deve ser realizada, de forma imparcial, por profissional qualificado. Não se permitem inconsistências não apuradas, como a divergência relatada. Além disso, estranhamente há, no relatório, menção à Ricol como potencial fornecedor. Esta empresa não era alvo da diligência e concorreu com a Citel no certame, configurando fraude em licitação (peça 104, p. 47-52) .
	g) O relatório de diligência realizada é inválido, pois a diligência foi realizada em endereço distinto ao fornecido. Além disso, fez menção à empresa Ricol, concorrente no certame, para justificar uma capacidade técnica que a Citel que não possui. Por fim, é inválido também em função do errôneo entendimento sobre as informações referentes aos funcionários da empresa. Dessa forma, entende-se robustamente demonstrada nos autos a conduta adotada pela Citel, a qual induziu o TCU a erro (peça 104, p. 53) .
26.	Depois de tecer sua argumentação, a recorrente defende seu direito ao reexame do acórdão combatido, com o objetivo de reformá-lo, por ser contrário ao relatório da Selog e por conter interpretação equivocada da LC 123/2006, além de não ter apreciado todos os fatos levados ao conhecimento do TCU. Chama atenção aos princípios da vinculação ao instrumento convocatório e do julgamento objetivo, previstos nos artigos 41 e 44 da Lei 8.666/1993 (peça 104, p. 53-55) .
27.	Para a recorrente, é de conhecimento notório que o procedimento licitatório é formal e deve ser seguido, tanto pela administração quanto pelos particulares, nos termos ditados pelo edital e pela lei. Seu objetivo é selecionar a proposta mais vantajosa para a administração com a aplicação da isonomia, preceito constitucional que assegura igualdade de condições a todos os concorrentes. Cita ensinamentos doutrinários a respeito do tema e, ao final, requer provimento ao recurso, além de investigação acerca da conduta da empresa Citel (peça 104, p. 55-57) .
Argumentos da empresa Citel (peças 124 e 125) 
28.	A empresa apresentou sua defesa em duas peças, cujo conteúdo é idêntico (peças 124 e 125) . Os argumentos da Citel serão agrupados segundo a divisão do tópico anterior.
29.	Referente ao exercício indevido do direito de preferência, a Citel argumenta conforme resumido abaixo:
	a) Consoante devidamente demonstrado nos autos, não há qualquer vício, fraude, ou ilegalidade no pregão eletrônico realizado, no qual a Citel saiu vencedora. No momento do procedimento licitatório, em abril de 2018, a Citel, EPP optante do Simples Nacional, estava enquadrada nos ditames da LC 123/2006 e, dessa forma, podia valer-se dos benefícios concedidos por ela. Além disso, houve o aumento do teto do Simples, o que não foi informado em momento algum pela recorrente. O que se pode verificar é que a EBN tem interesse na desclassificação da Citel, pois, com a desclassificação, ela seria declarada vencedora do certame (peça 124, p. 2-3) .
	b) Restou estabelecido pelo relator do processo que seria de R$ 5.221.671,33 a receita bruta da Citel no período de março de 2017 a março de 2018, ainda que, por hipótese, fossem considerados indevidos alguns dos abatimentos de mercadorias. Portanto, segundo o relator, em abril de 2018, data do PE 6/2018, a Citel, apesar de excluída do Simples, poderia continuar usufruindo dos benefícios previstos na LC 123/2006. Na ocasião, ainda de acordo com o relator, mesmo que não fossem efetivadas as devoluções de mercadorias previstas na legislação, sua renda anual não alcançaria o limite de R$ 5.760.000,00. Dessa forma, não há o que discutir sobre esse assunto, uma vez que o relator foi categórico em afirmar que a Citel estava apta a usufruir do que dispõe a LC (peça 124, p. 3-4) .
30.	Sobre a não comprovação da qualificação técnica prevista no edital, a Citel faz as considerações sintetizadas a seguir:
	a) A EBN alega que os atestados seriam insuficientes para comprovação de fornecimento e que não poderia ser aceita uma mera declaração de fornecimento assinada pelo proprietário, mas tais documentos são totalmente aceitáveis e legais, pois sua regularidade foi constatada pelo pregoeiro. Ademais, concernente à declaração, o pregoeiro efetivou diligência para atestar a sua veracidade, consoante regulamentado no art. 43, §3º, da Lei 8.666/1993 (peça 124, p. 4-5) .
	b) Nos embargos de declaração interpostos pela recorrente, registrou-se que foi acertada a atitude do pregoeiro em promover a diligência, diante do contexto de incertezas acerca do cumprimento das disposições legais ou editalícias. Esse entendimento está em consonância com o Acórdão 3418/2014-TCU-Plenário, por meio do qual foi expedida determinação ao Centro de Inteligência do Exército (CIE) no sentido de promover diligências para aclarar fatos ou confirmar o conteúdo de documentos que servirão de base para tomada de decisão em procedimentos licitatórios (peça 124, p. 5) .
31.	Quanto à acusação de fraude em função de falsas devoluções de mercadorias, a Citel se manifesta resumidamente da seguinte forma: 	as alegações da representante foram suscitadas com intuito, apenas, de desclassificar a vencedora do PE 6/2018 e viabilizar a sua recondução ao certame. Os procedimentos adotados pela Citel estão em consonância com a diretriz fornecida pela Receita Federal, no sentido de que a receita bruta deve ser ajustada com as devoluções de mercadorias relativas a vendas anteriores, computadas na contabilidade, que não se efetivaram. Conclui-se que a Citel possui situação cadastral registrada e regularizada como EPP, consoante se pode observar na Receita Federal (peça 124, p. 6) .
32.	Acerca da questão das instalações físicas inexistentes da Citel, são apresentados os argumentos abaixo sumarizados:
	a) A Citel não faz parte de qualquer grupo econômico e possui estrutura e quadro de pessoal próprio e individualizado. Sua sede encontra-se na Rodovia PB 055, Km 1,7, Distrito Industrial, Município de Guarabira, PB, CEP:58.200-000. Não há provas da utilização comum de recursos materiais, tecnológicos ou humanos entre as empresas Citel, Ricol e Rafael (peça 124, p. 6-7) . 
	b) Não há qualquer acordo ou compromisso para se utilizar pessoal ou maquinário de outras empresas nem para ceder seu pessoal ou maquinário para outras empresas. A Citel não faz uso, nem precisa se utilizar de recursos de outras empresas, pois é uma empresa autônoma, com funcionários registrados e maquinário próprio. Assim, a alegação apontada não enseja sua desclassificação, mesmo porque não há fraude ou sequer alegação de conluio para o caso em comento (peça 124, p. 7) .
33.	Ao final, requer que seja julgado improcedente o pedido de reexame interposto pela recorrente (peça 124, p. 7-8) .
Análise
34.	Os argumentos serão analisados em tópicos, conforme a divisão utilizada para o seu agrupamento nos tópicos anteriores: exercício indevido do direito de preferência, falsas devoluções de mercadorias, instalações físicas inexistentes e não comprovação da qualificação técnica prevista no edital.
Exercício indevido do direito de preferência
35.	A Constituição Federal (CF) de 1988, nos arts. 170, inciso IX, e 179, estabeleceu tratamento diferenciado às micro e pequenas empresas, com o intuito de fomentar seu desenvolvimento econômico. A definição desse tratamento coube à lei complementar, conforme disposto no art. 146, inciso III, alínea 'd' da Constituição.
36.	Nesse sentido, foi promulgada a LC 123/2006, que estabeleceu o seguinte sobre o tema:
Art. 3º Para os efeitos desta Lei Complementar, consideram-se microempresas ou empresas de pequeno porte, a sociedade empresária, a sociedade simples, a empresa individual de responsabilidade limitada e o empresário a que se refere o art. 966 da Lei no 10.406, de 10 de janeiro de 2002 (Código Civil) , devidamente registrados no Registro de Empresas Mercantis ou no Registro Civil de Pessoas Jurídicas, conforme o caso, desde que: (...) 
II - no caso de empresa de pequeno porte, aufira, em cada ano-calendário, receita bruta superior a R$ 360.000,00  (trezentos e sessenta mil reais) e igual ou inferior a R$ 4.800.000 (quatro milhões e oitocentos mil reais) .
§ 1º Considera-se receita bruta, para fins do disposto no caput deste artigo, o produto da venda de bens e serviços nas operações de conta própria, o preço dos serviços prestados e o resultado nas operações em conta alheia, não incluídas as vendas canceladas e os descontos incondicionais concedidos.  (...) 
§ 9º A empresa de pequeno porte que, no ano-calendário, exceder o limite de receita bruta anual previsto no inciso II do caput deste artigo fica excluída, no mês subsequente à ocorrência do excesso, do tratamento jurídico diferenciado previsto nesta Lei Complementar, incluído o regime de que trata o art. 12, para todos os efeitos legais, ressalvado o disposto nos §§ 9º-A, 10 e 12.
§ 9º-A. Os efeitos da exclusão prevista no § 9º dar-se-ão no ano-calendário subsequente se o excesso verificado em relação à receita bruta não for superior a 20% (vinte por cento) do limite referido no inciso II do caput. (...) 
Art. 44. Nas licitações será assegurada, como critério de desempate, preferência de contratação para as microempresas e empresas de pequeno porte.
§ 1º Entende-se por empate aquelas situações em que as propostas apresentadas pelas microempresas e empresas de pequeno porte sejam iguais ou até 10% (dez por cento) superiores à proposta mais bem classificada.
§ 2º Na modalidade de pregão, o intervalo percentual estabelecido no § 1º deste artigo será de até 5% (cinco por cento) superior ao melhor preço.
Art. 45. Para efeito do disposto no art. 44 desta Lei Complementar, ocorrendo o empate, proceder-se-á da seguinte forma:
I - a microempresa ou empresa de pequeno porte mais bem classificada poderá apresentar proposta de preço inferior àquela considerada vencedora do certame, situação em que será adjudicado em seu favor o objeto licitado;
37.	O direito estabelecido por esses dispositivos é conhecido como direito de preferência e pode ser exercido por EPP em pregões, desde que sua oferta fique dentro do intervalo de até 5% superior ao melhor preço. Nesse caso, a EPP pode cobrir a oferta vencedora, oferecendo menor preço. 
38.	Foi o que aconteceu no pregão sob análise: na fase de lances, a empresa Naxos ofertou o menor preço, R$ 112,95, e a proposta da empresa Citel foi de R$ 116,99. Convocada a exercer o direito de preferência em virtude do seu enquadramento como EPP, a Citel ofertou o preço de R$ 112,94 e venceu a disputa (peça 2, p. 37-38) .
39.	Nas representações, foi questionado justamente se a Citel poderia ou não estar enquadrada como EPP para poder exercer o direito de preferência. Assim começou a discussão a respeito da receita bruta da Citel, isto é, se o seu faturamento se enquadrava no limite estabelecido pela LC 123/2006 de modo a suportar seu enquadramento como EPP.
40.	Como se sabe, o acórdão recorrido considerou improcedentes as representações. Contudo, o assunto discutido nesse tópico foi motivo de divergência entre o relator e a unidade técnica do TCU responsável pela instrução do feito, a Selog. Dessa forma, convém revisar como se deu a avaliação desse caso pelo TCU.
41.	Na instrução inicial, verificou-se que a Citel encaminhou documentos a título de qualificação técnica, cujo somatório é de R$ 4.282.957,70. Esse valor não é condizente com o faturamento da empresa apresentado em sua DRE, no valor de R$ 3.537.529,95, conforme registrado na instrução (peça 3, p. 4) .
42.	Além dos fornecimentos informados pela Citel, foram constatados outros, em portais de transparência na internet, de modo que a unidade técnica do TCU concluiu, em princípio, que o faturamento da Citel teria sido de, ao menos, R$ 4.862.010,33 para o exercício de 2017. Dessa forma, restaria extrapolado o limite de R$ 4.800.000,00 fixado na LC para manutenção do seu enquadramento como EPP. Além disso, foi observado, na DRE, um elevado registro de devoluções em relação aos fornecimentos, levantando suspeitas de fraude fiscal (peça 3, p. 4) .
43.	Na instrução de análise da oitiva realizada para esclarecer os pontos levantados na primeira instrução, observou-se que a DRE de 2017 da Citel indicou receita bruta de R$ 5.024.954,35 e devoluções de receita da ordem de R$ 1.487.424,40. Dentre essas devoluções, consta a NF 1.400, de R$ 370.125,00, referente ao cancelamento de uma venda efetivada ao próprio Colog, via NF 1.386 (peças 43, p. 5, 17, p. 20-22, 36 e 37) .
44.	O problema é que o Colog não confirmou a devolução, conforme relatado na instrução. Esse fato, aliado ao elevado registro de devoluções em 2017, reforçou a hipótese de que a Citel se utilizou de artifício ilegal para se manter como EPP e usufruir das vantagens inerentes a essa condição, configurando possível fraude fiscal (peça 43, p. 5) .
45.	Mais adiante, na mesma instrução, aparece pela primeira vez o entendimento da Citel acerca do período de faturamento a ser considerado para manutenção da condição de EPP. Para ela, como o pregão foi realizado em abril de 2018, o faturamento a ser analisado seria o relativo aos doze meses anteriores ao certame. Na sua argumentação, a Citel registra que esse período seria de março de 2017 a março de 2018, mas, no voto, o relator registra essa falha, pois o certo seria de abril de 2017 a março de 2018 (peças 43, p. 7, e 90, p. 7, item 34) .
46.	Depois, a Citel apresenta o cálculo que realizou para chegar a um faturamento de R$ 4.589.933,58 para esse período de 13 meses. Esse valor está abaixo do fixado na LC, mas não foi retirado da contabilidade da empresa e sim, calculado com base em uma receita bruta de 4.965.910,33, valor apurado pela representante em pesquisas na internet acerca das vendas da Citel (peça 43, p. 8) .
47.	Na instrução, a unidade técnica lembrou que a receita bruta a ser considerada para fins de enquadramento como EPP é aquela auferida no curso do ano-calendário, ou seja, de janeiro a dezembro, conforme previsto na LC. Em função dessa diretriz legal e da forma de cálculo utilizada pela Citel, descrita no parágrafo anterior, descartou-se a argumentação da empresa (peça 43, p. 8) .
48.	Após a execução de medidas para saneamento dos autos, foi elaborada nova instrução para análise da situação. Nela, consta a informação de que, em 26/6/2018, o Contrato 50/2018 foi assinado com base na ata de registro de preços decorrente do certame, com valor de R$ 48.564.200,00, referente à contratação de 430.000 dos 600.000 conjuntos camuflados registrados (peças 74, p. 1, e 35) .
49.	Na instrução, concluiu-se que a receita bruta da empresa em 2017 foi superior a R$ 4,8 milhões, valor que retiraria da empresa a condição de EPP no ano-calendário seguinte, ou seja, 2018. Quanto à NF 1.400, de devolução, a Citel, em sua manifestação, informou que teria sido um equívoco, mas não trouxe explicação convincente sobre o ocorrido (peça 74, p. 8) .
50.	Quanto ao considerável volume de devoluções registrado em sua DRE de 2017, embora tenha sido instada na oitiva a se pronunciar sobre o assunto, a Citel apenas trouxe explicações a respeito de devoluções efetivadas à Empresa Brasileira de Correios e Telégrafos (ECT) , no valor de R$ 269.565,50. Tais devoluções, no entanto, foram descartadas como capazes de diminuir o resultado de 2017, pois se referem a vendas canceladas do ano de 2016 (peça 74, p. 8-9) .
51.	Dessa forma, a unidade técnica concluiu que as evidências apresentadas permitiriam formar convicção de que a Citel se valeu indevidamente do direito de preferência destinado às EPP. Ressaltou que a ocorrência, segundo farta jurisprudência do TCU, constitui fraude e submete a empresa à declaração de inidoneidade, prevista no art. 46 da Lei Orgânica do TCU (peça 74, p. 9) .
52.	Em função da análise, propôs o conhecimento das representações como parcialmente procedentes, com o endereçamento de determinação ao Colog para adotar as medidas necessárias à formalização de ajuste com nova empresa para substituir o Contrato 50/2018. Além disso, propôs ciência ao órgão em função das irregularidades constatadas e, considerando a possível caracterização de fraude fiscal, o envio de documentação para Receita Federal do Brasil, Secretaria de Estado da Receita da Paraíba e Ministério Público da União (peça 74, p. 11) .
53.	Após essa instrução, a empresa Citel apresentou nova manifestação (peça 78) e juntou aos autos um parecer elaborado por um técnico (peça 79) , cuja finalidade seria esclarecer sobre a questão das devoluções de vendas. Mediante despacho (peça 81) , o relator determinou a restituição dos autos à Selog para a análise dos novos elementos.
54.	A respeito do parecer supracitado, observou-se, na instrução, que o valor considerado como receita de 2017 no documento não coincidia com o apresentado na DRE e que as devoluções, também não. Sobre a condição para uma empresa ser enquadrada como EPP, a Selog reiterou sua posição anterior a respeito do ano-calendário, de janeiro a dezembro, e não, os doze meses anteriores ao pregão, posição defendida na argumentação da Citel (peça 83, p. 6) .
55.	Além disso, explicou-se que a LC 123/2006 prevê a não inclusão de receitas de vendas canceladas na receita bruta, o que não se confunde com o abatimento desses valores. Algumas das vendas consideradas como devolução pelo parecerista ocorreram em 2016 e, portanto, não poderiam ser subtraídas da receita bruta de 2017. Ao final, foi proposta a manutenção integral do encaminhamento sugerido na instrução anterior (peça 83, p. 6 e 8) .
56.	No seu voto, o relator divergiu da unidade técnica e se alinhou ao raciocínio exposto pela Citel, ou seja, devem ser considerados, como período, os doze meses anteriores ao pregão para contabilização da receita bruta. Sobre o assunto, destacou que o art. 3º da LC não incluiu a escrituração do balanço nem seu registro perante a Junta Comercial como critérios para o enquadramento como EPP ou para a perda dessa condição (peça 90, p. 6) .
57.	Para o relator, não há como afirmar que a escrituração do balanço, de periodicidade anual, é o marco para a constatação do excesso de receita e da consequente perda da condição de EPP. Se assim fosse, não haveria aplicação para o dispositivo previsto no § 9º do art. 3º da LC 123/2006, o qual impõe o desenquadramento da empresa no mês seguinte àquele em que houver excesso (peça 90, p. 6) .
58.	Conforme se observa, há duas interpretações distintas para os dispositivos que definem a forma como as empresas devem agir para se manter na condição de EPP. Para o relator, a receita bruta deve ser averiguada mensalmente para saber se ultrapassou ou não o limite, conforme definido em lei. Por isso, os doze meses anteriores ao pregão seriam o período a ser considerado para cálculo da receita bruta. Para a Selog, a receita bruta deve ser avaliada em relação ao ano-calendário, isto é, de janeiro a dezembro.
59.	Com a devida vênia, considera-se que, na LC 123/2006, art. 3º, inciso II, o termo 'receita bruta' se refere às vendas realizadas no exercício, no ano-calendário, de janeiro a dezembro. O dispositivo define textualmente que EPP é a empresa que aufere, 'em cada ano-calendário, receita bruta superior a R$ 360.000,00  (...) e igual ou inferior a R$ 4.800.000'. Não há dúvida de que ano-calendário é o período de doze meses compreendido entre janeiro e dezembro.
60.	Dessa forma, qual seria a aplicação do disposto no § 9º do art. 3º da LC 123/2006? Entende-se que esse é um dispositivo para obrigar as empresas a fazer o acompanhamento mensal de sua receita bruta relativa ao ano-calendário. Caso haja excesso em algum mês do ano, a empresa deverá obrigatoriamente comunicar ao fisco para efetivar o desenquadramento do regime tributário simplificado, concedido às EPP.
61.	Esse dispositivo pode ser interpretado no sentido de evitar que a empresa fique mudando com frequência de regime tributário durante o ano em função de variações de sua receita bruta. Assim, previu-se que o desenquadramento se dará conforme o excesso ocorrido: se a receita acumulada no ano for superior a R$ 5.760.000,00 (R$ 4.800.000,00 + 20 % de R$ 4.800.000,00) , quer dizer que a empresa está faturando bem e que, provavelmente, ao final do ano, superará o limite estabelecido na lei. Caso contrário, é possível que ao final do ano a receita fique abaixo do estabelecido na lei, pois o excesso pode não se verificar nos meses seguintes àquele em que foi detectado.
62.	Na primeira hipótese, o desenquadramento deverá ser efetivado mediante comunicação da empresa realizada até o último dia útil do mês subsequente à ultrapassagem; na segunda, até o último dia útil do mês de janeiro do ano-calendário subsequente (LC 123/2006, art. 30, inciso IV, e § 1º, inciso IV, alíneas 'a' e 'b') .
63.	Em outras palavras: se a empresa, durante o ano, obteve vendas de tal forma que seu valor superou bastante o limite estabelecido em lei para gozar de privilégios, ela deve sair desse regime diferenciado imediatamente, mediante comunicação no mês seguinte ao que se verificou o excesso. Se o valor, no entanto, ficou abaixo do limite, ela pode continuar gozando dos privilégios relativos à EPP até o final do ano, desde que, em nenhum mês, as vendas superem R$ 5.760.000,00.
64.	Dessa forma, ao contrário do que defendeu o relator a quo, entende-se que o dispositivo é aplicável mesmo no caso de ser correta a interpretação da Selog. Não se pode, entretanto, deixar de observar que a tese defendida pelo relator é plausível. 
65.	Para ele, como o PE 6/2018 foi realizado em abril de 2018, o faturamento a ser analisado deveria ser o relativo aos doze meses anteriores ao certame, ou seja, de abril e 2017 a março de 2018. Dessa forma, a receita bruta seria inferior a R$ 4.589.933,58 para o período precitado, pois deve ser retirado o faturamento de março de 2017, computado nesse número. No voto, registra-se que R$ 4.589.933,58 são a receita para o período de março de 2017 a março de 2018, conforme calculado pela Citel (peça 90, p. 6-7) .
66.	O problema é que há falhas no cálculo efetivado pela Citel que levou a esse valor. Note-se que tal valor foi utilizado pelo relator para justificar sua tese de que não houve irregularidade quanto ao exercício do direito de preferência pela Citel.
67.	Se o período a ser considerado foi de março de 2017 a março de 2018, não poderiam ser computadas duas das três notas de devolução que diminuíram a receita bruta do período: a NF 121.481, no valor de R$ 161.588,50, e a NF 121.482, de R$ 53.922,00. Ambas foram emitidas em fevereiro de 2017 e, portanto, estão fora do período (peça 27, 1-2) .
68.	Se considerar o período a partir de abril de 2017, há de se excluir também a terceira nota de devolução, no valor de R$ 54.055,00, pois ela foi emitida em março de 2017 (peça 27, p. 3) . Além disso, no cálculo, a Citel usou, como faturamento de 2017, um valor apurado pela representante e não, aquele que ela informou em sua DRE (peça 17, p. 22) .
69.	Considerando esses detalhes, a tabela constante no voto (peça 90, p. 6-7) teria a seguinte configuração, para o período de março de 2017 a março de 2018:
	Valor apurado pela representante (faturamento de competência do ano 2017) 
	R$5.024.954,35

	01/2017
	-R$272.496,00

	02/2017
	-R$143.731,25

	Devolução de mercadoria (DANFE n° 000.001.710) 
	-R$54.055,00

	01/2018
	R$0,00

	02/2018
	R$0,00

	03/2018
	R$255.761,00

	TOTAL
	R$4.810.433,10

70.	Observa-se que, para esse período, o total supera o limite estabelecido pela LC. Contudo, nele está incluído o faturamento de março de 2017 e a devolução ocorrida no mesmo mês. Assim, o faturamento de março precisaria ser não superior a R$64.488,10 (R$4.810.433,10 - R$4.800.000,00 + R$ 54.055,00) para ficar dentro do limite estabelecido pela LC. No entanto, não há como confirmar essa informação com os elementos presentes nos autos.
71.	Por outro lado, como bem registrou o relator em seu voto, no caso, o que importa mesmo é 20% acima do limite para receita bruta, ou R$ 5.760.000,00, pois, somente a partir desse valor, é que a empresa perde os benefícios relativos à EPP no mesmo ano da ocorrência do excesso. Caso se mantenha abaixo, a empresa pode continuar usufruindo dos benefícios durante o ano corrente.
72.	Dessa forma, é fato que a receita bruta da Citel nos doze meses que antecederam ao pregão não ultrapassou esse montante. Portanto, segundo a regra levantada pela Citel, ela poderia continuar usufruindo dos benefícios relativos à condição de EPP durante todo o ano de 2018.
73.	Tudo isso seria razoável a não ser por um ponto: se a Citel poderia continuar usufruindo dos benefícios relativos à condição de EPP em 2018, por que ela foi excluída do Simples em 30/4/2018? Note-se, inclusive, que a empresa foi instada a se manifestar sobre esse assunto, mas manteve-se silente (peça 83, p. 6) .
74.	Para que essa exclusão fosse efetivada, segundo a hipótese levantada pela Citel e corroborada pelo relator, deveria ter ocorrido excesso de receita bruta anual, de tal forma que ela ficasse acima de R$ 5.760.000,00 em janeiro, fevereiro ou março de 2018. Não foi o que ocorreu.
75.	Só há uma explicação para essa exclusão: em 2017, a Citel auferiu receita bruta superior ao limite estabelecido na LC para se manter na condição de EPP, não podendo, portanto, continuar nessa condição no ano seguinte, em 2018. Ela deveria comunicar esse fato até 31/1/2018, segundo as regras da LC, e foi efetivamente excluída do Simples em 30/4/2018. 
76.	Essa exclusão é indício também de que a hipótese levantada pela Citel não está correta. Se estivesse, em abril de 2019, deveria ser incluída no Simples, e não excluída, pois sua receita bruta para os últimos doze meses havia sido inferior a R$ 4.800.000,00. 
77.	Infere-se, portanto, que a interpretação adequada para o termo 'receita bruta', previsto na LC 123/2006, é aquele referente às vendas realizadas no exercício, no ano-calendário, de janeiro a dezembro. Como, em 2017, a receita bruta da Citel foi superior a R$ 4.800.000,00, a ponto de justificar sua exclusão no ano seguinte, ela não poderia usufruir dos benefícios relativos à condição de EPP durante o ano de 2018.
78.	De todo o exposto, é possível concluir que houve exercício indevido do direito de preferência por parte da empresa Citel no âmbito do PE 6/2018.
Falsas devoluções de mercadorias
79.	O exercício indevido do direito de preferência por parte da Citel não foi a única falha grave observada no âmbito do PE 6/2018. Conforme a empresa EBN aponta em seu recurso, outros problemas ocorreram na condução do certame, mas não foram considerados pelo relator, em seu voto.
80.	Em todas as instruções elaboradas pela Selog (peças 3, 43, 74 e 83) é discutida a questão das falsas devoluções de mercadorias. Tudo começou quando, ainda durante a licitação, a Citel foi instada pelo Colog a enviar sua DRE de 2017 (peça 17, p. 20-22) .
81.	Consta, no documento enviado, devoluções da ordem de R$ 1.487.424,40. Tendo em vista o elevado valor, cerca de 30% do total faturado no ano de 2017 (1.487.424,40 / 5.024.954,35 * 100) , foram questionadas tais devoluções junto à Citel.
82.	Ao invés de justificar esse valor, a empresa apenas enviou três notas fiscais totalizando R$ 269.565,50, relativas a vendas canceladas do ano de 2016. Além disso, constatou-se que não se confirmou uma das devoluções, via NF 1.400, no valor de R$ 370.000,00, supostamente realizada pelo próprio Colog. A Citel apenas informou tratar-se de um equívoco (peças 43, p. 9, e 74, p. 8) . 
83.	Assim, mesmo considerando a possibilidade de inclusão, na DRE de 2017, de vendas canceladas do ano de 2016, não houve confirmação para devoluções no montante de R$ 1.217.858,90. Essa ocorrência constitui indício de fraude fiscal e comportamento inidôneo por parte da Citel.
84.	Dessa forma, como o fato analisado neste tópico se insere na seara criminal, entende-se que ele está fora do escopo da competência do TCU, mesmo porque seu corpo técnico não possui acesso a ferramentas apropriadas para esse tipo de investigação. Nesse caso, considera-se suficiente comunicar as autoridades competentes sobre o assunto, conforme proposto pela Selog (peça 74, p. 9) . 
Instalações físicas inexistentes
85.	A recorrente sustenta que não houve apreciação quanto à diligência realizada pela peticionária para buscar informações sobre as instalações da licitante Citel (peça 104, p. 33) . Na realidade, em uma de suas instruções, a Selog analisou o assunto.
86.	Na ocasião, a unidade técnica aceitou a explicação apresentada pelo Colog, de que o endereço indicado foi aferido e as instalações da empresa, visitadas por representantes do Exército. Para o órgão, a empresa reuniria condições adequadas para atender ao objeto licitado (peça 43, p. 6) .
87.	Antes de passar à análise do assunto, cabe registrar uma falha na argumentação da Citel. Em dado momento, ela informa que a Citel e a Ricol participaram do procedimento licitatório em debate e incorreram em fraude à licitação. Mais adiante, ela se refere à Ricol como não tendo participado do certame (peça 104, p. 37 e 42) 
88.	Na realidade, as duas empresas participaram do certame, conforme demonstra a ata do pregão em comento (peça 2, p. 30-43) .
89.	Na sua peça, a recorrente acusa a Citel e a Ricol de fraude. Segundo defende, não seria mera coincidência a proximidade das instalações das duas empresas e o fato de pertencerem ao mesmo grupo familiar. Além disso, sugere conluio com integrantes do Colog, pois sustenta que a diligência foi realizada em endereço distinto ao fornecido pela Citel e que, no relatório, houve menção à empresa Ricol, a qual seria capaz de ajudar a primeira empresa no fornecimento (peça 104, p. 34, 37 e 53) .
90.	Novamente observa-se que esta ocorrência pertence à esfera criminal e não cabe ao Tribunal a sua investigação. Dessa forma, considera-se suficiente sua comunicação às autoridades competentes.
Não comprovação da qualificação técnica prevista no edital
91.	Sobre este assunto, a EBN pretende demonstrar que são imprestáveis alguns dos documentos apresentados pela Citel para comprovar sua capacidade técnica. Em apertada síntese, afirma que a Citel apresentou atestados de fornecimento de serviços e não, de bens, e que apresentou uma declaração de fornecimento assinada pelo seu proprietário.
92.	Quanto aos atestados de fornecimento de serviços, conquanto tais serviços resultem nos materiais que serão fornecidos, entende-se que não há maiores problemas. Em relação à declaração, observa-se que a EBN não questiona o fornecimento em si, mas o fato de o atestado não ter sido juntado aos autos no momento oportuno.
93.	Considera-se adequada a análise da Selog quanto ao assunto (peça 3, p. 5) . Dessa forma, em função do princípio do formalismo mitigado, não procedem as alegações ora discutidas.
CONCLUSÃO
94.	No pregão sob análise, a empresa Citel venceu a disputa ao exercer o direito de preferência, previsto na LC 123/2006, em virtude do seu enquadramento como EPP. Nas representações, foi questionado justamente se o faturamento da Citel se enquadrava no limite estabelecido pela LC de modo a suportar esse enquadramento. O acórdão recorrido considerou improcedentes as representações, mas o assunto foi motivo de divergência entre o relator e a Selog, unidade técnica do TCU responsável pela instrução do feito (parágrafos 35 a 40) .
95.	Durante a fase de instrução do processo, verificou-se haver indícios de que a receita bruta da Citel em 2017 teria extrapolado o limite precitado, levantando suspeitas de fraude fiscal, inclusive em virtude do elevado registro de devoluções, observado na DRE de 2017. Dentre elas, haveria uma efetivada pelo próprio Colog, que, no entanto, não confirmou a devolução. A análise reforçou a hipótese de que a Citel se utilizou de artifício ilegal para se manter como EPP e usufruir das vantagens inerentes a essa condição (parágrafos 41 a 44) .
96.	Para a Citel, o período de faturamento a ser considerado para manutenção da condição de EPP seria aquele relativo aos doze meses anteriores ao certame. Tal hipótese se contrapôs à argumentação da Selog, para quem o período é referente ao ano-calendário, ou seja, de janeiro a dezembro. Dessa forma, a unidade técnica descartou o novo cálculo apresentado pela Citel, no qual, além do problema precitado, ela utilizou um valor de faturamento apurado pela representante e não, extraído de sua contabilidade (parágrafos 45 a 47) .
97.	Antes de ser emitido decisão final do TCU sobre os problemas discutidos nestes autos, o Colog firmou o Contrato 50/2018, oriundo do certame, no valor de R$ 48.564.200,00. Em instrução de mérito, a Selog concluiu que a Citel se valeu indevidamente do direito de preferência destinado às EPP, pois sua receita bruta de 2017 foi superior ao limite fixado. Além disso, não foram apresentadas explicações para o elevado número de devoluções em 2017. Considerando a possível caracterização de crime, foi proposto o envio da documentação para as autoridades competentes (parágrafos 48 a 55) .
98.	No seu voto, o relator divergiu da unidade técnica e se alinhou ao raciocínio exposto pela Citel, ou seja, devem ser considerados, como período, os doze meses anteriores ao pregão para contabilização da receita bruta. Para ele, não há como afirmar que a escrituração do balanço, de periodicidade anual, é o marco para a constatação do excesso de receita e da consequente perda da condição de EPP. Se assim fosse, não haveria aplicação para o dispositivo previsto no § 9º do art. 3º da LC 123/2006 (parágrafos 56 a 58) .
99.	Com a devida vênia, considera-se que, na LC 123/2006, art. 3º, inciso II, o termo 'receita bruta' se refere às vendas realizadas no exercício, no ano-calendário, de janeiro a dezembro, pois assim é definido textualmente. Também se observa que o dispositivo citado pelo relator é aplicável mesmo no caso de ser correta a interpretação da Selog. Seu objetivo é, juntamente com o dispositivo subsequente, evitar que empresas com faturamento acima de 20% do limite fixado em lei continuem a receber, no ano corrente, os benefícios inerentes à condição de EPP (parágrafos 59 a 63) .
100.	Não se pode, entretanto, deixar de observar que a tese defendida pelo relator é plausível. No entanto, há falhas no cálculo efetivado pela Citel que levou ao valor utilizado pelo relator para justificar sua tese. Refeito o cálculo com as correções necessárias, observa-se que o faturamento de março da Citel precisaria ser não superior a R$64.488,10 para ficar dentro do limite estabelecido pela LC, mas não há como confirmar essa informação com os elementos presentes nos autos (parágrafos 64 a 70) .
101.	Por outro lado, o que importa mesmo é o limite de R$ 5.760.000,00 e não, o de R$ 4.800.000,00, pois, somente a partir do primeiro valor, é que a empresa perde os benefícios relativos à EPP no mesmo ano da ocorrência do excesso. Caso se mantenha abaixo, a empresa pode continuar usufruindo dos benefícios durante o ano corrente (parágrafo 7	1) .
102.	É fato que a receita bruta da Citel nos doze meses que antecederam ao pregão não ultrapassou esse montante, mas, mesmo assim, ela foi excluída do Simples no mesmo mês em que o certame foi processado. Essa exclusão é indício de que a hipótese levantada pela Citel não está correta, pois, se estivesse, em abril de 2019, deveria ser incluída no Simples e não, excluída, pois sua receita bruta para os últimos doze meses havia sido inferior a R$ 4.800.000,00 (parágrafos 72 a 78) .
103.	Não há, nos autos, explicação para devoluções no montante de R$ 1.217.858,90, conforme registrado pela Citel na sua DRE de 2017. Além disso, não se confirmou uma das devoluções supostamente realizada pelo próprio Colog. A Citel apenas informou tratar-se de um equívoco. Quanto às três notas fiscais apresentadas pela empresa como comprovação de que as devoluções ocorreram em 2017, verificou-se que eram relativas a vendas canceladas do ano de 2016 (parágrafos 79 a 82) .
104.	Pertence à esfera criminal a questão das falsas devoluções de mercadorias e das instalações físicas inexistentes, pois estão fora do escopo da competência do TCU. Mesmo porque seu corpo técnico não possui ferramental apropriado para esse tipo de investigação. Nesse caso, considera-se suficiente comunicar as autoridades competentes sobre o assunto, conforme proposto pela Selog (parágrafos 83 a 90) .
105.	Como se observa, há fortes indícios de problemas graves ocorridos no pregão em análise. Registre-se a materialidade do presente feito, relativo a uma contratação de quase R$ 50 milhões de reais, firmada a partir de uma ata de registro de preços. Dessa forma, entende-se necessária a reforma do acórdão recorrido, conferindo-lhe a redação proposta pela Selog (peças 83, p. 8, e 74, p. 11-12) .
PROPOSTA DE ENCAMINHAMENTO 
106.	Ante o exposto, submete-se à consideração superior a presente análise do pedido de reexame interposto pela empresa EBN - Comércio, Importação e Exportação Ltda. contra o Acórdão 2862/2018-TCU-Plenário, propondo-se com fundamento nos arts. 48, 32 e 33, da LOTCU:
	a) conhecer do recurso e, no mérito, conceder provimento parcial para conferir a seguinte redação ao acórdão:
9.1 conhecer da Representação, satisfeitos os requisitos de admissibilidade constantes no art. 113, § 1º, da Lei 8.666/1993, c/c os arts. 235 e 237, VII , do Regimento Interno/TCU, e no art. 103, § 1º, da Resolução - TCU 259/2014; 
9.2 no mérito, considerar a presente Representação parcialmente procedente;
9.3 revogar a medida cautelar deferida nestes autos no despacho constante à peça 46, referendada pelo Acórdão 1850/2018-TCU-Plenário; 
9.4 determinar ao Comando Logístico do Exército que adote as medidas necessárias à contratação de nova empresa com vistas à substituição do Contrato 50/2018, que poderá ocorrer por questões de conveniência e oportunidade, por meio da dispensa de licitação prevista no inciso XI do art. 24 da Lei 8.666/1993, ou mediante realização de novo certame, informando ao TCU, no prazo de 30 (trinta) dias, os encaminhamentos realizados; 
9.5 autorizar o Colog, excepcionalmente, a manter o Contrato 50/2018, firmado com a empresa Citel Comércio e Indústria Têxtil Eireli, com vistas à eventual aquisição do quantitativo mínimo necessário à complementação do estoque a ser distribuído no exercício de 2019, que não puder ser atendido pela nova contratação a ser realizada, condição que deverá ser cabalmente demonstrada pela unidade jurisdicionada no processo administrativo referente à contratação; 
9.6 dar ciência ao Comando Logístico do Exército, com fundamento no art. 7º da Resolução - TCU 265/2014, sobre as seguintes impropriedades/falhas, identificadas no Pregão Eletrônico 6/2018, para que sejam adotadas medidas internas com vistas à prevenção de ocorrência de outras semelhantes: 
9.6.1 omissão quanto à realização de pesquisa nos portais de transparência de entes governamentais, mesmo após a ciência das informações contidas nos recursos administrativos interpostos contra o resultado do certame, com vistas a identificar possível usufruto indevido do direito de preferência previsto no art. 44 da Lei Complementar 123/2006; 
9.6.2 omissão quanto à avaliação da possível participação do Sr. Giuseppe Galvão Amorim, proprietário da Citel Comércio e Indústria Têxtil Eireli, nas empresas Cosev Indústria de Confecções e Serviços Ltda., CNPJ 12.472.336/0001-36, e Guarabus Transportes de Passageiros e Turismo Ltda., CNPJ 05.824.135/0001-95, situação que, conforme art. 3º, § 4º, inciso V, da Lei Complementar 123/2006, condicionaria o usufruto dos benefícios estabelecidos nessa norma à comprovação de que a receita bruta global dessas empresas não ultrapassaria o valor de R$ 4,8 milhões; 
9.7 com fundamento no art. 46 da Lei 8.443/1992 c/c com o art. 271 do RITCU, declarar a inidoneidade da empresa Citel Comércio e Indústria Têxtil Eireli (CNPJ 07.527.821/0001-20) para participar de licitação na administração pública federal, bem como em certames promovidos por estados e municípios cujos objetos sejam custeados por recursos federais; 
9.8 encaminhar cópia da presente instrução, das peças 36 a 38 e também do documento DIEx nº 6516-SGPIC/D Abst (peça 59, p. 8) à Receita Federal do Brasil, à Secretaria de Estado da Receita da Paraíba e ao Ministério Público da União, para a adoção das providências que entenderem cabíveis dentro de suas respectivas alçadas de atuação; 
9.9 informar ao Comando Logístico do Exército, à empresa Citel Comércio e Indústria Têxtil Eireli e aos representantes que o conteúdo da deliberação que vier a ser proferida poderá ser consultado no endereço www.tcu.gov.br/acordaos; 
	b) dar ciência do acórdão que vier a ser proferido à recorrente e aos demais interessados."
	5. Por fim, o Secretário da Serur, ao concordar no geral com a instrução, escreveu o seguinte:
"Revisando os autos, entendo necessário submeter ao Relator, Ministro Vital do Rêgo, as seguintes considerações quanto ao mérito do recurso de peça 104, interposto por EBN - Comércio, Importação e Exportação Ltda. contra o Acórdão 2862/2018-TCU-Plenário, Rel. Min. Marcos Bemquerer Costa (peça 89) .
2. Concordo com a essência da análise e conclusões consignadas na instrução precedente.
3. Acrescento que a interpretação ali defendida quanto ao ponto focal em debate (período de apuração da receita bruta para fins de enquadramento na condição de empresa de pequeno porte como sendo de janeiro a dezembro do ano-calendário anterior) encontra respaldo em precedentes do TCU (p. ex., Acórdão 2134/2013-TCU-Plenário, Rel. Min. ANA ARRAES, e 1100/2014-Plenário, Rel. Min. BENJAMIN ZYMLER) e também do Poder Judiciário (p. ex., AG 0071228-45.2015.4.01.0000, Desemb. Federal NÉVITON GUEDES, TRF-1ª Região - 5ª Turma, e-DJF1 9/9/2016) .
4. Com relação a aventado conluio entre a empresa vencedora do Pregão Eletrônico 6/2018 - SRP (Citel Comércio e Indústria Têxtil Eireli) e agente (s) público (s) envolvido (s) na diligência destinada a apurar existência/endereço das instalações físicas daquela licitante, pondero que a conclusão de que configuraria crime, hipoteticamente, não é bastante, por si só, para afastar a competência do TCU para apreciar a conduta dos agentes públicos na esfera administrativa (Lei 8.666/1993, art. 82, c/c Lei 8.443/1992, art. 58, II, e art. 60) . Entretanto, tais agentes jamais foram ouvidos neste processo, o que demandaria retornarem os autos à fase anterior para chamá-los a se defender pessoalmente das daquelas alegações. No estágio em que se encontra o processo e a partir do que consta nestes autos até aqui, tal medida é desaconselhável, haja vista não haver prova substanciosa de dolo e/ou culpa grave do (s) agente (s) público (s) envolvido (s) na referida diligência, na linha admitida pela Selog/TCU (peça 43) .
5. Por fim, quanto à proposta de encaminhamento, apenas reputo desnecessário enviar cópias de determinadas peças dos autos aos órgãos fazendários da União e do Estado da Paraíba e/ou ao Ministério Público da União. Tais órgãos dispõem de prerrogativa legal para, em suas esferas de atuação, requisitarem a quem de direito todos os documentos que entenderem necessários para apuração de hipotéticos ilícitos administrativo-tributários e/ou penais (Código tributário Nacional, art. 195 c/c Lei Complementar 75/1993, arts. 7º e 8º, II e IV) . Assim, neste momento, entendo suficiente encaminhar a referidos órgãos apenas a decisão que vier a ser prolatada pelo TCU, bem assim do relatório e do voto que a fundamentarem, conjunto apto a retratar adequadamente a situação fática versada nos autos."
	É o relatório.

Marco Fábio Domingues (OAB/SP 149.592) e Carlos Alberto Silva de Melo (OAB/PB 12.381).

Não atuou.

REPRESENTAÇÕES. PREGÃO ELETRÔNICO. AQUISIÇÃO DE FARDAMENTO. RESULTADO DA LICITAÇÃO DEFINIDO PELO CRITÉRIO DE DESEMPATE PREVISTO NA LEI COMPLEMENTAR 123/2006 EM FAVOR DE MICROEMPRESAS (ME) E EMPRESAS DE PEQUENO PORTE (EPP). CAUTELAR. OITIVAS. REPRESENTAÇÕES CONSIDERADAS IMPROCEDENTES. EMBARGOS DE DECLARAÇÃO. REJEIÇÃO. PEDIDO DE REEXAME. COMPROVAÇÃO DE QUE A VENCEDORA DO PREGÃO, AUTODECLARADA COMO EPP, NÃO MAIS PODIA USUFRUIR DAS VANTAGENS DA LC 123/2006 POR OCASIÃO DO CERTAME, DEVIDO À ULTRAPASSAGEM DO LIMITE DE RECEITA BRUTA PARA MANTER-SE NO ENQUADRAMENTO EMPRESARIAL. CONFIGURAÇÃO DE FRAUDE À LICITAÇÃO. CONHECIMENTO E PROVIMENTO PARCIAL DO RECURSO. INSUBSISTÊNCIA DO ACÓRDÃO RECORRIDO. REPRESENTAÇÕES PARCIALMENTE PROCEDENTES. PERDA DE OBJETO RELATIVAMENTE À ANULAÇÃO DO CONTRATO DECORRENTE DO PREGÃO, TENDO EM VISTA A EXPIRAÇÃO DA VIGÊNCIA. DECLARAÇÃO DE INIDONEIDADE DA LICITANTE FRAUDADORA. CIÊNCIA.

REPRESENTAÇÃO (REPR)

Selog e Serur.

Atuo nos presentes autos com fundamento no art. 27-A da Resolução-TCU 175/2005, tendo em vista haver sido designado, por meio da Portaria-TCU 5-GAPES, de 27/1/2021, substituto do eminente Ministro Vital do Rêgo.
Por meio do pregão eletrônico 6/2018, o Comando Logístico do Exército (Colog) promoveu o registro de preços para aquisição de conjuntos de fardamento, compostos de calça, blusa e gorro, tendo resultado como vencedora da licitação a empresa Citel - Comércio e Indústria Têxtil Eireli.
Conquanto a Citel, ao final dos lances, não tivesse oferecido o menor preço, valeu-se da condição autodeclarada de Empresa de Pequeno Porte (EPP) para desempatar o certame a seu favor, conforme o direito de preferência previsto na Lei Complementar 123/2006.
A teor da referida lei, nos pregões, o menor preço obtido na disputa é considerado empatado com o lance que seja até 5% superior, se dado por microempresa ou EPP, que terá a vantagem de cobrir a então melhor oferta (arts. 44, § 2º, e 45) .
No caso do referido certame, o menor lance foi de R$ 112,95 por unidade, contra R$ 116,99 da Citel. Como a diferença não passou de 5%, os lances foram tidos como empatados, e a Citel ganhou a licitação com o preço final de R$ 112,94.
Em seguida, o Colog e a Citel firmaram o contrato 50/2018, para a compra de 430.000 conjuntos de fardamento, pelo valor total de R$ 48.564.200,00.
De acordo com as representações apresentadas pelas empresas EBN - Comércio, Importação e Exportação Ltda. e Naxos Confecção e Comércio Ltda., está em discussão no processo, em primeiro plano, se a Citel realmente seria uma EPP por ocasião do pregão eletrônico 6/2018, apta a usufruir do direito de preferência que lhe garantiu a oportunidade de decidir a licitação a seu favor.
Mediante o Acórdão 2862/2018-TCU-Plenário, mantido pelo Acórdão 124/2019-TCU-Plenário, as representações foram tidas por improcedentes e restou entendido que a Citel, embora durante o pregão, em abril de 2018, tivesse já excedido o limite de receita bruta dentro do qual uma empresa é definida como EPP, poderia continuar exercendo o direito de preferência até o fim do ano-calendário, por se incluir no disposto no § 9º-A do art. 3º da LC 123/2006, adiante transcrito:
"Art. 3º Para os efeitos desta Lei Complementar, consideram-se microempresas ou empresas de pequeno porte, a sociedade empresária, a sociedade simples, a empresa individual de responsabilidade limitada e o empresário a que se refere o art. 966 da Lei nº 10.406, de 10 de janeiro de 2002 (Código Civil) , devidamente registrados no Registro de Empresas Mercantis ou no Registro Civil de Pessoas Jurídicas, conforme o caso, desde que: 
 (...) II - no caso de empresa de pequeno porte, aufira, em cada ano-calendário, receita bruta superior a R$ 360.000,00 (trezentos e sessenta mil reais) e igual ou inferior a R$ 4.800.000,00 (quatro milhões e oitocentos mil reais) .
§ 1º Considera-se receita bruta, para fins do disposto no caput deste artigo, o produto da venda de bens e serviços nas operações de conta própria, o preço dos serviços prestados e o resultado nas operações em conta alheia, não incluídas as vendas canceladas e os descontos incondicionais concedidos.
 (...) 
§ 9º A empresa de pequeno porte que, no ano-calendário, exceder o limite de receita bruta anual previsto no inciso II do caput deste artigo fica excluída, no mês subsequente à ocorrência do excesso, do tratamento jurídico diferenciado previsto nesta Lei Complementar, incluído o regime de que trata o art. 12, para todos os efeitos legais, ressalvado o disposto nos §§ 9º-A, 10 e 12.
§ 9º-A. Os efeitos da exclusão prevista no § 9º dar-se-ão no ano-calendário subsequente se o excesso verificado em relação à receita bruta não for superior a 20% (vinte por cento) do limite referido no inciso II do caput."
Segundo a proposta de deliberação que fundamentou o Acórdão 2862/2018-TCU-Plenário, mantido pelo Acórdão 124/2019-TCU-Plenário, no caso da Citel, "sua renda bruta anual, ainda que não fossem efetivadas as devoluções de mercadorias previstas na legislação, não alcançaria o limite de R$ 5.760.000,00", no mês de abril de 2018, ou seja, não superaria o máximo de receita para uma EPP acrescido de 20% (R$ 4.800.000,00 + R$ 960.000,00) , situação que postergaria para o próximo ano-calendário os efeitos do desenquadramento do porte empresarial, entre os quais a perda do direito de preferência em licitações.
Para tanto, é importante registrar que a "renda bruta anual" considerada no voto do relator foi obtida do somatório dos faturamentos dos "doze meses anteriores ao certame" (pregão eletrônico 6/2018) , isto é, de abril de 2017 a março de 2018.
Com base nessa análise, que afastou a ocorrência de irregularidade no uso do direito de preferência pela Citel, as representações que deram origem ao presente processo foram tidas como improcedentes, nos termos do Acórdão 2862/2018-TCU-Plenário, ora recorrido.
Em seu recurso contra a referida deliberação, ora analisado, a empresa EBN, reconhecida como parte interessada no processo consoante despacho à peça 51, sustenta que o faturamento da Citel, no ano de 2017, excedeu o limite legal para que fosse mantida como EPP a partir de janeiro de 2018, exercício de realização do pregão do Colog. Alega que houve equívoco do Tribunal na interpretação do período anual a ser levado em conta na apuração da receita bruta.
Contesta ainda a autenticidade da informação da Citel sobre o volume de cancelamentos de vendas de mercadorias (devoluções) em 2017, que permitiria excluir do faturamento R$ 1.487.424,40, na forma do § 1º do art. 3º da LC 123/2006, acima reproduzido. 
Para embasar suas dúvidas quanto à lisura das devoluções informadas, menciona que a Citel emitiu a nota fiscal de entrada nº 1.400, relativa ao cancelamento da venda de mercadorias ao Exército procedida conforme a nota fiscal de saída nº 1.386, no valor de R$ 370.125,00; todavia, o Exército afirma que não houve devoluções concernentes à NF 1.386, cujo pagamento foi integral.
Prossegue com a afirmação de que a Citel não comprovou experiência no fornecimento do quantitativo de peças de fardamento por meio de atestados de capacidade técnica, nos moldes exigidos no edital do pregão, pois o Colog acabou aceitando, entre os documentos comprobatórios, uma declaração própria de venda, sem a qual a empresa não atingiria o mínimo necessário à sua habilitação no certame.
Por último, a recorrente levanta suspeitas acerca da capacidade operacional da Citel, indicando haver incerteza do endereço de funcionamento, reduzido número de empregados e compartilhamento de trabalho com outras empresas do mesmo grupo familiar, configurando subcontratação.
Em contrarrazões recursais, a Citel se apoia no exame feito no voto do relator a quo, que reconheceu estar a empresa na posição de usufruir das vantagens de EPP no momento da licitação. Do mesmo modo, observa que a comprovação de experiência que apresentou foi aprovada pelo pregoeiro. Quanto aos cancelamentos de vendas, consigna que segue as diretrizes da Receita Federal e que faz os lançamentos correspondentes na sua contabilidade. Enfim, garante que tem instalações e funcionários suficientes para exercer adequadamente suas atividades e cumprir sozinha seus compromissos.
Instruído o recurso, a Secretaria de Recursos (Serur) lembra que no voto do relator a quo fez-se análise a partir do faturamento aduzido pela Citel, que teria sido de R$ 4.589.933,58 no período de março de 2017 a março de 2018 (treze meses) , já descontados R$ 269.565,50 referentes a cancelamentos de vendas, e reproduz o seguinte excerto: "ainda que, por hipótese, fossem considerados indevidos os abatimentos de mercadorias efetuados pela Citel  (...) , a receita bruta de vendas e serviços (período de março/2017 a março/2018) seria de R$ 5.221.671,33, retirando-se, ainda, a receita de março de 2017 para adequação ao período, previsto na legislação, de doze meses antes do certame, o faturamento se encontra dentro da faixa para postergação dos efeitos da exclusão [dos benefícios de EPP]", em conformidade com o § 9º-A do art. 3º da LC 123/2006.
A Serur admite que, considerado o período de abril de 2017 a março de 2018 para a apuração da receita bruta, a Citel realmente não teria ultrapassado o montante de R$ 5.760.000,00 para se manter provisoriamente na fruição das vantagens como EPP.
No entanto, chama a atenção para o fato de que, em 30/4/2018, a Citel foi excluída do regime especial de tributação "Simples", benefício próprio de empresas de pequeno porte e microempresas, instituído pela mesma LC 123/2006.
Infere que a ocorrência de tal exclusão em 2018 é explicada por ter a Citel extrapolado, no ano de 2017, contado de janeiro a dezembro, o limite de faturamento de R$ 4.800.000,00, deixando de se enquadrar como EPP.
Sustenta a que "a interpretação adequada para o termo 'receita bruta', previsto na LC 123/2006, é aquele referente às vendas realizadas no exercício, no ano-calendário, de janeiro a dezembro. Como, em 2017, a receita bruta da Citel foi superior a R$ 4.800.000,00, a ponto de justificar sua exclusão no ano seguinte, ela não poderia usufruir dos benefícios relativos à condição de EPP durante o ano de 2018."
Conclui, então, que "houve exercício indevido do direito de preferência por parte da empresa Citel no âmbito do PE 6/2018", propondo, assim, que seja ela declarada inidônea para participar de licitação e determinado ao Colog que proceda a nova contratação.
Quanto aos cancelamentos de vendas, a Serur suspeita que a Citel atuou mediante "fraude fiscal e comportamento inidôneo", uma vez que o volume de devoluções significaria expressivos "30% do total faturado no ano de 2017". Contudo, por falta de acesso aos necessários documentos fiscais comprobatórios do ilícito, sugere a comunicação às autoridades competentes. O mesmo encaminhamento faz com relação à possível prática de conluio com empresas do grupo familiar. Já a respeito da prova de capacidade técnica, afasta ter havido irregularidade, pois o fornecimento constante da declaração da Citel teria sido confirmado.
Feita esta introdução dos fatos, passo a decidir.
Acolho integralmente a fundamentação desenvolvida pela Serur, que resgata, em linhas gerais, o parecer da Secretaria de Controle Externos de Aquisições Logísticas (Selog) na etapa processual precedente.
Relativamente à consideração da receita bruta, o tratamento da matéria nos termos que levaram ao Acórdão 2862/2018-TCU-Plenário partiu da premissa de que o ano-calendário poderia ser representado pelo período de doze meses imediatamente anteriores à licitação, e não pelo ano civil, de janeiro a dezembro.
Contudo, a locução "ano-calendário" referida com frequência na LC 123/2006 é notoriamente empregada no meio tributário como o ano fechado, de 1/1 a 31/12, que está sob determinado tipo de verificação. Assim faz a Receita Federal nos seus regulamentos, como o do Imposto de Renda, quando alude ao "ano-calendário" como sendo o exercício anterior ao da exigência da declaração.
Nesse sentido, no "Dicionário de Direito Tributário", de Hugo de Brito Machado e Schubert de Farias Machado (Editora Atlas S/A, 2011, pág. 11) , a definição de "ano-calendário" não deixa dúvidas sobre a sua abrangência: "Expressão utilizada para designar o ano civil, ou ano tal como consta das folhinhas ou calendários em geral, ordinariamente conhecidos, que indicam a divisão do tempo em períodos compostos de doze meses, designados o primeiro como janeiro e o último como dezembro". 
Assim, entendo que, neste ponto, a manutenção da posição combatida iria de encontro à interpretação mais aderente à legislação e que vem sendo inequivocamente utilizada, de que o ano-calendário abrange o período de 1/1 a 31/12.
Prossigo no exame analisando os fatos atinentes à situação da representada como EPP.
Ressalto que, em seu voto no Acórdão 2862/2018-TCU-Plenário, o eminente relator considerou que a situação da Citel era regular com base na premissa, aqui afastada, de que o período de apuração deveria corresponder aos 12 meses anteriores ao da realização da licitação e nas informações prestadas pela empresa referentes a esse período. O relator, portanto, não apreciou as discussões sobre a receita bruta da empresa no ano-calendário 2017, porque esse não foi o período que tomou para sua decisão.
A avaliação a que procederei, considerará o ano-calendário (janeiro/dezembros 2017) e todas as informações aduzidas aos autos pela representante, pela representada, pelos órgãos públicos e pelas secretarias instrutoras, Selog e Serur.
Consta das primeiras manifestações da Citel no processo (peça 25, pág. 4) uma tabela em que não desmente ter faturado R$ 4.965.910,33 em 2017, como alegado representante, ou seja, acima do limite de R$ 4.800.000,00 para EPP. 
No entanto, apesar de não refutar esse faturamento, a Citel alegou perante esta Corte que não é a receita bruta de 2017 que deve ser utilizada para os fins da LC 123/2006, mas, sim, a do período de março/2017 a março/2018, tendo em vista que o certame foi realizado em abril/2018: 
"Portanto, tendo em vista que o pregão eletrônico foi realizado em 04/2018, deve analisar detidamente o faturamento da empresa nos 12 meses anteriores ao certame, isto é, o ano calendário de Março/2017 a Março/2018, pois a exclusão do Simples Nacional é efeitivada mês a mês, e não como foi demosntrado pela representante (faturamento por competência anual- 2017) , assim, constatando que a empresa não ultrapassou o limite legal estabelecido, consoante demonstrado na tabela abaixo.
	Valor apurado pela representante (faturamento de competência do ano 2017) 
	R$ 4.965.910,33

	01/2017
	- R$ 272.496,00

	02/2017
	- R$ 143.731,25

	Devolução de mercadoria (DANFE n° 000.121.481) 
	- R$ 161.588,50

	Devolução de mercadoria (DANFE n° 000.121.482) 
	- R$ 53.922,00

	Devolução de mercadoria (DANFE n° 000.001.710) 
	- R$ 54.055,00

	01/2018
	+ R$ 00,00

	02/2018
	+ R$ 00,00

	03/2018
	+ R$ 255.761,00

	TOTAL
	R$ 4.589.933,58

Observo que na fase de apreciação dos recursos, o pregoeiro solicitou a DRE de 2017 para decidir sobre os recursos administrativos de outras empresas licitantes (peça 2, p. 51) : 
"d) Ainda sobre esse assunto, pretendendo aprofundar o questionamento, por meio do Ofício no 18-SL/CO/Sch APPCO, de 24/05/18, solicitei manifestação do Sr. Giuseppe Gaivão Amorim, Diretor da Empresa CITEL COMÉRCIO E INDÚSTRIA TÊXTIL EIRELI, para que me fornecesse a Demonstração do Resultado do Exercício (DRE) 2017, a fim de elucidar a referida questão, o qual respondeu, em 24/05/18, com o envio de documento, no qual constava a Receita Bruta de Venda R$ 5.024.954,35 e Devolução da Receita de R$ 1.487.424,40, perfazendo um total de R$ 3.537.529,95, o que elucida um alinhamento com o dispositivo legal, trazido pelo §10, do Art 3°, da LC 123/06."
Percebe-se que o pregoeiro solicitou documentação atinente ao ano-calendário, DRE/2017, e não a comprovação de faturamento dos 12 meses antecedentes à realização do pregão. Ou seja, nenhuma dúvida havia, por parte do pregoeiro, sobre a período de apuração da receita bruta: ano-calendário se refere a janeiro/dezembro.
E, a princípio, a Citel respondeu ao questionamento do pregoeiro apresentando a DRE, sem fazer qualquer alegação de que a receita bruta deveria ser apurada na forma como sustentou em sua manifestação a esta Corte em resposta à oitiva. 
Ou seja, nenhuma dúvida demonstrou a Citel perante o pregoeiro a respeito do período de apuração, mas veio a fazê-lo posteriormente, perante esta Corte, após a representação.
A questão, portanto, não era controversa no âmbito do certame licitatório. 
Constata-se nas informações prestadas ao pregoeiro elevado valor referente a cancelamento de vendas, da ordem de R$ 1.487.424,40 no exercício, o que reduziria a receita bruta inicial de R$ 5.024.954,35, valor compatível com o apontado pela representante, para R$ 3.478.485,93 e, consequentemente, a manteria como EPP em 2018.
Sobre a receita bruta da Citel em 2017 foram tantas as informações prestadas e análises realizadas que opto por transcrever os excertos pertinentes das bem lançadas instruções da Selog e da Serur para melhor explicá-las.
Inicio com trechos da instrução Selog à peça 74, em que a secretaria mostra em levantamento próprio, a partir dos portais de transparência, que a receita bruta era maior do que R$ 4.800.000,00 (dados que a representada não questionou) :
"Com base nas informações prestadas nas razões dos recursos interpostos contra o resultado do Pregão Eletrônico 6/2018, a Selog pesquisou os portais de transparência dos entes governamentais (peça 67) , que indicaram a empresa Citel como beneficiária, no ano de 2017, dos seguintes valores:
	Origem da informação
	Valor (R$) 

	Portal da Transparência do Poder Executivo Federal
	3.438.236,78

	Portal da Transparência do Município do Rio de Janeiro
	1.082.675,70

	Portal da Transparência do Estado de Pernambuco
	163.416,60

	Portal da Transparência do Município de Solânea/PB
	73.719,45

	Portal da Transparência do Município de Guarabira/PB
	52.679,80

	Total
	4.810.728,33

Verifica-se que, considerando apenas essas informações, o faturamento da empresa já ultrapassaria o limite máximo estabelecido no inciso II do art. 3º da Lei Complementar 123/2006. E, além dessas receitas recebidas de entes governamentais, foi possível observar, dentre os documentos encaminhados pela Citel ao Colog para fins de habilitação no certame em tela, que foram emitidas notas fiscais, entre 9/3/2017 e 28/7/2017, para a empresa Ricol Têxtil Indústria e Comércio Ltda. que somam R$ 51.282,00 (peça 68) . Há ainda o Contrato 173/2016 (peça 69) , firmado entre a Citel Comércio e Indústria Têxtil e a Companhia de Água e Esgotos da Paraíba - Cagepa, firmado em 27/12/2016, com vigência de 120 dias e valor de R$ 103.900,00.
Ressalte-se que todas essas informações, apesar de constarem dos recursos administrativos interpostos contra o resultado do Pregão 6/2018, foram desconsideradas na apreciação realizada pelo Colog. Caberia aos responsáveis pela condução do certame, diante dos indícios apresentados nos recursos administrativos interpostos pelos licitantes, aprofundar a análise quanto à condição de EPP declarada pela empresa Citel, que foi considerada a vencedora do certame após usufruir do direito de preferência previsto na Lei Complementar 123/2006. Sobre o tema, interessa reproduzir o subitem 9.3 do Acórdão 504/2015-TCU-Plenário, relator Min. Weder de Oliveira:
9.3. recomendar à Coordenação-Geral de Recursos Logísticos do Ministério das Cidades que, havendo dúvidas sobre o enquadramento de licitante na condição de microempresa ou de empresa de pequeno porte, segundo os parâmetros estabelecidos no art. 3º da Lei Complementar 123/2006, além de realizar as pesquisas pertinentes nos sistemas de pagamento da administração pública federal, solicite da licitante a apresentação dos documentos contábeis aptos a demonstrar a correção e veracidade de sua declaração de qualificar-se como microempresa ou empresa de pequeno porte, para fins de usufruir dos benefícios da referida lei complementar.
Como visto, bastaria a realização de simples pesquisas nos portais de transparência dos entes governamentais para a identificação de fortes suspeitas de que o faturamento da empresa Citel em 2017 poderia ter ultrapassado o limite estabelecido no art. 3º do Estatuto da Microempresa e da Empresa de Pequeno Porte. E, diante desses indícios, caberia ao Colog solicitar à empresa que demonstrasse a correção e veracidade de sua declaração."
No trecho seguinte, a Selog demonstra que uma das notas incluídas no cômputo da rubrica vendas canceladas de sua DRE/2017, feita ao próprio Exército, não correspondia à realidade, evidenciando a falta de confiabilidade das informações prestadas:	
"b)	 devolução de mercadorias à Citel Comércio e Indústria Têxtil Ltda., supostamente realizada pelo Colog, registrada na nota fiscal 1.400, emitida pela empresa em 27/10/2017;
c)	 caso a devolução referida no subitem anterior tenha de fato acontecido, justifique o pagamento da nota fiscal 1.386, de 4/10/2017, realizada por meio da ordem bancária 2017OB802866;
Manifestação do Colog:
	Informa ter consultado a Diretoria de Abastecimento (D Abst) , subordinada ao Colog, que teria respondido que "não foi recebido e nem devolvido material relativo à nota fiscal 1.400" e que a "a nota fiscal (NF) 1.400 não tramitou no COLOG". A referida unidade também teria se manifestado sobre a nota fiscal 1.386 e informado que o material ali relacionado teria sido entregue em sua totalidade, liquidado e pago por meio da ordem bancária 2017OB802866.
Análise:
A informação prestada pelo Colog é indício de que o grande volume de devoluções registrados na DRE de 2017 constitui artifício indevido empregado pela Citel para evitar o seu desenquadramento como EPP. Tal condição será considerada adiante, quando da análise da conduta da empresa." (grifei) 
Na sequência, a instrução da Selog registra que a Citel não respondeu a questionamentos relevantes:
"Manifestação da Citel Comércio e Indústria Têxtil Eireli
Por meio da oitiva encaminhada à empresa Citel Comércio e Indústria Têxtil Eireli (Ofício 1186/2018-TCU/Selog - peça 53) , solicitou-se sua manifestação sobre os seguintes quesitos: a) devolução de mercadoria, supostamente realizada pelo Colog, registrada na nota fiscal 1.400; b) considerável volume de devoluções registradas na DRE de 2017; c) participação do Sr. Giuseppe Galvão Amorim em outras duas empresas (Cosev Indústria de Confecções e Serviços Ltda. e Guarabus Transportes de Passageiros e Turismo Ltda.) ; e d) exclusão do Simples Nacional, ocorrida em 30/4/2018, por "Comunicação Obrigatória do Contribuinte".
Inicia sua manifestação (peça 63) informando que, à época da licitação, a empresa estaria enquadrada no Simples Nacional, uma vez que não possuía faturamento superior a R$ 4,8 milhões. Afirma que consulta realizada na base de dados da Receita Federal indicaria que, na data da licitação, a empresa estaria enquadrada como optante do simples, o que demonstraria a ausência de ilegalidade a ser reparada.
 (...) 
Análise:
Conforme análise realizada nos tópicos precedentes, somente com as informações constantes dos portais de transparência do Poder Executivo Federal, do Estado de Pernambuco e dos Municípios do Rio de Janeiro/RJ, Solânea/PB e Guarabira/PB foi possível observar que a receita bruta da empresa em 2017 foi superior a R$ 4,8 milhões, valor que retiraria da empresa a condição de EPP no ano-calendário seguinte (2018) . Deve-se acrescentar, ainda, os fornecimentos realizados a entes privados (há nos autos comprovação de fornecimento à empresa Ricol Têxtil Indústria e Comércio Ltda. que somam R$ 51.282,00) , bem como o contrato firmado com a Companhia de Água e Esgotos da Paraíba - Cagepa, firmado em 27/12/2016, pelo valor de R$ 103.900,00, que aumentariam ainda mais o faturamento auferido pela empresa em 2017.
Em resposta à oitiva do Tribunal, o Colog esclareceu que a devolução de mercadoria registrada na nota fiscal 1.400 não tramitou na unidade e que o material descrito na nota fiscal 1.386, supostamente devolvido por meio da primeira, teria sido entregue na sua totalidade, liquidado e pago. A Citel, em sua manifestação, relata que a emissão da nota 1.400 teria sido um equívoco, que já teria sido corrigido. No entanto, o documento encaminhado com vistas a demonstrar a sua alegação não serve a esse propósito, uma vez que apenas relacionada as notas fiscais de saída emitidas em outubro de 2017, dentre as quais a de número 1.386. Cabe mencionar que o ocorrido não foi o cancelamento dessa nota fiscal, mas a emissão de uma nova nota fiscal de entrada registrando a devolução. 
 (...) 
Embora tenha sido instada na oitiva a se pronunciar sobre o considerável volume de devoluções registrado em sua DRE de 2017, a empresa Citel Comércio e Indústria Têxtil nada encaminhou a respeito. A informação prestada pelo Colog somada ao silêncio da empresa sobre a questão reforça a percepção de que as devoluções registradas na DRE de 2017 constituíram artifício indevido utilizado pela empresa para permanecer na condição de EPP e usufruir das vantagens que a legislação confere a empresas de menor porte.
	(...) 
As evidências apresentadas nestes autos permitem formar convicção de que a empresa Citel Comércio e Indústria Têxtil Eireli se valeu indevidamente do direito de preferência destinado às microempresas e às empresas de pequeno porte. Tal ocorrência, seguindo farta jurisprudência do Tribunal (Acórdão 1677/2018-TCU-Plenário - relator Min. Augusto Nardes, 1.702/2017-TCU-Plenário - relator Min. Walton Alencar Rodrigues, 1.370/2015-TCU-Plenário - relatora Min. Ana Arraes, 2.349/2014-TCU-Plenário - relator Min José Múcio, 1.797/2014-TCU-Plenário - relator Min. Aroldo Cedraz, 1.607/2013-TCU-Plenário - relator Min. Raimundo Carreiro, 1.552/2013-TCU-Plenário, relatora Min. Ana Arraes, dentre outros) , constitui fraude e submete a empresa à declaração de inidoneidade, prevista no art. 46 da Lei Orgânica do TCU." (grifei) 
A Selog, em nova instrução (peça 83) , a pedido do relator a quo, para examinar novos elementos, mostrou as inconsistências das informações prestadas pela representada, uma das quais é de especial relevância: a Citel afirmara que na data da licitação estava enquadrada no Simples, conforme excerto transcrito anteriormente, mas a unidade técnica desta Corte apurou que em abril de 2018, mês do certame, a empresa havia sido excluída do Simples e questionada a respeito manteve-se silente:
24. 	Na Demonstração do Resultado do Exercício - DRE de 2017 da empresa Citel (peça 17, p. 22) , encaminhada pelo Colog juntamente com a resposta à oitiva prévia determinada pelo relator, consta receita bruta no valor de R$ 5.024.954,35 e devolução de receita de R$ 1.487.424,40. Já na resposta à oitiva prévia, a Citel elaborou a tabela constante da peça 25, p. 4, na qual, em vez de informar o seu real faturamento, considera como receita bruta o valor de R$ 4.965.910,33, apurado pelo Representante a partir de dados publicados em portais de transparência de entes governamentais (peça 1, p. 6-9) . Ainda, na ocasião, a empresa defendeu que o período para apuração do seu faturamento bruto deveria ser entre abril/2017 e março/2018, posição que contraria disposição expressa da Lei Complementar 123/2006, que considera para tanto o ano-calendário.
25. 	Na instrução de análise de oitiva prévia (peça 43) , tendo em vista o considerável volume de devoluções de vendas (cerca de 30% da receita bruta relatada) e os indícios de que devolução de mercadoria supostamente realizada pelo Colog (Notas Fiscais 1.386 e 1.400) não teria ocorrido, solicitou-se à empresa se manifestasse sobre essa questão e encaminhasse documentos fiscais que comprovassem todas as devoluções registradas na DRE de 2017. Ainda, foram solicitados esclarecimentos sobre sua exclusão do Simples Nacional, ocorrida em 30/4/2018. Na sua resposta, a Citel apenas informa que a Nota Fiscal 1.400 teria sido um equívoco no faturamento, mas não apresenta elementos que comprovassem a correção do erro. Também não encaminhou documentos com vistas a comprovar o volume de vendas canceladas registrado na DRE, nem se manifestou quanto à sua exclusão do Simples Nacional, por 'Comunicação obrigatória do contribuinte'.
26. 	Na tabela constante do parecer apresentado pela Citel (peça 79, p. 10) , o total da coluna "Receita das vendas" é de R$ 4.855.815,57, valor que não coincide com aquele constante da DRE apresentada ao Colog (R$ 5.024.954,35) , nem com aquele informado pela empresa na tabela constante da peça 25, p. 4 (R$ 4.965.910,33) .
27. 	Da mesma forma, o valor de vendas canceladas registrado na DRE (R$ 1.487.424,40) foi muito superior ao observado pelo parecerista contratado pela Citel (R$ 269.565,58) , diferença de R$ 1.217.858,82. Tal aspecto reforça a possibilidade de que tenha havido fraude fiscal, reforçando a necessidade de que a Receita Federal do Brasil, a Secretaria de Estado da Receita da Paraíba e o Ministério Público da União sejam informados, para a adoção das providências que entenderem cabíveis dentro de suas respectivas alçadas de atuação
28. Percebe-se que, mesmo diante das inconsistências identificadas nos números relacionados ao seu faturamento, a empresa preferiu não apresentar elementos que poderiam esclarecer as dúvidas suscitadas nesta Representação, conforme solicitado pelo Tribunal nas oitivas realizadas." (grifei) 
Por fim, transcrevo os excertos mais esclarecedores produzidos pela Serur em sua instrução de peça 126, que bem historiam o caso, em especial a parte em que aborda as evidências de falsas vendas canceladas/devoluções de mercadorias:
"Argumentos da empresa Citel (peças 124 e 125) 
 (...) 
29.	 Referente ao exercício indevido do direito de preferência, a Citel argumenta conforme resumido abaixo:
	a) Consoante devidamente demonstrado nos autos, não há qualquer vício, fraude, ou ilegalidade no pregão eletrônico realizado, no qual a Citel saiu vencedora. No momento do procedimento licitatório, em abril de 2018, a Citel, EPP optante do Simples Nacional, estava enquadrada nos ditames da LC 123/2006 e, dessa forma, podia valer-se dos benefícios concedidos por ela. Além disso, houve o aumento do teto do Simples, o que não foi informado em momento algum pela recorrente.
 (...) 
Análise
 (...) 
41.	Na instrução inicial, verificou-se que a Citel encaminhou documentos a título de qualificação técnica, cujo somatório é de R$ 4.282.957,70. Esse valor não é condizente com o faturamento da empresa apresentado em sua DRE, no valor de R$ 3.537.529,95, conforme registrado na instrução (peça 3, p. 4) .
42.	Além dos fornecimentos informados pela Citel, foram constatados outros, em portais de transparência na internet, de modo que a unidade técnica do TCU concluiu, em princípio, que o faturamento da Citel teria sido de, ao menos, R$ 4.862.010,33 para o exercício de 2017. Dessa forma, restaria extrapolado o limite de R$ 4.800.000,00 fixado na LC para manutenção do seu enquadramento como EPP. Além disso, foi observado, na DRE, um elevado registro de devoluções em relação aos fornecimentos, levantando suspeitas de fraude fiscal (peça 3, p. 4) .
43.	Na instrução de análise da oitiva realizada para esclarecer os pontos levantados na primeira instrução, observou-se que a DRE de 2017 da Citel indicou receita bruta de R$ 5.024.954,35 e devoluções de receita da ordem de R$ 1.487.424,40. Dentre essas devoluções, consta a NF 1.400, de R$ 370.125,00, referente ao cancelamento de uma venda efetivada ao próprio Colog, via NF 1.386 (peças 43, p. 5, 17, p. 20-22, 36 e 37) .
44.	O problema é que o Colog não confirmou a devolução, conforme relatado na instrução. Esse fato, aliado ao elevado registro de devoluções em 2017, reforçou a hipótese de que a Citel se utilizou de artifício ilegal para se manter como EPP e usufruir das vantagens inerentes a essa condição, configurando possível fraude fiscal (peça 43, p. 5) .
45.	Mais adiante, na mesma instrução, aparece pela primeira vez o entendimento da Citel acerca do período de faturamento a ser considerado para manutenção da condição de EPP. Para ela, como o pregão foi realizado em abril de 2018, o faturamento a ser analisado seria o relativo aos doze meses anteriores ao certame. Na sua argumentação, a Citel registra que esse período seria de março de 2017 a março de 2018, mas, no voto, o relator registra essa falha, pois o certo seria de abril de 2017 a março de 2018 (peças 43, p. 7, e 90, p. 7, item 34) .
46.	Depois, a Citel apresenta o cálculo que realizou para chegar a um faturamento de 4.589.933,58 para esse período de 13 meses. Esse valor está abaixo do fixado na LC, mas não foi retirado da contabilidade da empresa e sim, calculado com base em uma receita bruta de 4.965.910,33, valor apurado pela representante em pesquisas na internet acerca das vendas da Citel (peça 43, p. 8) .
 (...) 
50.	Quanto ao considerável volume de devoluções registrado em sua DRE de 2017, embora tenha sido instada na oitiva a se pronunciar sobre o assunto, a Citel apenas trouxe explicações a respeito de devoluções efetivadas à Empresa Brasileira de Correios e Telégrafos (ECT) , no valor de R$ 269.565,50. Tais devoluções, no entanto, foram descartadas como capazes de diminuir o resultado de 2017, pois se referem a vendas canceladas do ano de 2016 (peça 74, p. 8-9) .
 (...) 
53.  Após essa instrução, a empresa Citel apresentou nova manifestação (peça 78) e juntou aos autos um parecer elaborado por um técnico (peça 79) , cuja finalidade seria esclarecer sobre a questão das devoluções de vendas. Mediante despacho (peça 81) , o relator determinou a restituição dos autos à Selog para a análise dos novos elementos.
54.	A respeito do parecer supracitado, observou-se, na instrução, que o valor considerado como receita de 2017 no documento não coincidia com o apresentado na DRE e que as devoluções, também não. (...) .
 (...) 
Falsas devoluções de mercadorias
79.   O exercício indevido do direito de preferência por parte da Citel não foi a única falha grave observada no âmbito do PE 6/2018. (...) 
80.	Em todas as instruções elaboradas pela Selog (peças 3, 43, 74 e 83) é discutida a questão das falsas devoluções de mercadorias. Tudo começou quando, ainda durante a licitação, a Citel foi instada pelo Colog a enviar sua DRE de 2017 (peça 17, p. 20-22) .
81.	Consta, no documento enviado, devoluções da ordem de R$ 1.487.424,40. Tendo em vista o elevado valor, cerca de 30% do total faturado no ano de 2017 (1.487.424,40 / 5.024.954,35 * 100) , foram questionadas tais devoluções junto à Citel.
82.	Ao invés de justificar esse valor, a empresa apenas enviou três notas fiscais totalizando R$ 269.565,50, relativas a vendas canceladas do ano de 2016. Além disso, constatou-se que não se confirmou uma das devoluções, via NF 1.400, no valor de R$ 370.000,00, supostamente realizada pelo próprio Colog. A Citel apenas informou tratar-se de um equívoco (peças 43, p. 9, e 74, p. 8) . 
83.	Assim, mesmo considerando a possibilidade de inclusão, na DRE de 2017, de vendas canceladas do ano de 2016, não houve confirmação para devoluções no montante de R$ 1.217.858,90. Essa ocorrência constitui indício de fraude fiscal e comportamento inidôneo por parte da Citel.
 (...) 
103.  Não há, nos autos, explicação para devoluções no montante de R$ 1.217.858,90, conforme registrado pela Citel na sua DRE de 2017. Além disso, não se confirmou uma das devoluções supostamente realizada pelo próprio Colog. A Citel apenas informou tratar-se de um equívoco. Quanto às três notas fiscais apresentadas pela empresa como comprovação de que as devoluções ocorreram em 2017, verificou-se que eram relativas a vendas canceladas do ano de 2016 (parágrafos 79 a 82) ." (grifei) 
Resta claro, por conseguinte, que os números apresentados pela Citel não são fidedignos, especialmente no que tange ao montante de vendas canceladas, e que a empresa agiu falsamente como EPP no citado pregão eletrônico, tendo cometido fraude à licitação, que deve acarretar a decretação de inidoneidade da empresa, com base no art. 46 da Lei 8.443/1992.
Ressalto, por fim, que em 30/04/2018 a Citel estava excluída do Simples, por "comunicação obrigatória do contribuinte", conforme reportou a Selog. A abertura do prazo para apresentação de documentação iniciou-se em 2/5/2018 (peça 2, p. 41, in fine) , e ao longo desse mês de maio ocorreu a fase recursal, quando o pregoeiro solicitou da empresa a comprovação de sua situação como EPP, a qual não prestou essa informação.
Instada a respeito ao longo desse processo, a Citel não se manifestou. 
É relevante discutir sua exclusão do "Simples". 
Haveria duas hipóteses principais: ou (i) a Citel teve faturamento entre R$ 4.800.000,00 e R$ 5.760.000,00 em 2017, incidindo no disposto no § 9º-A do art. 3º da LC 123/2006, de forma a perder as vantagens de EPP apenas em 1/1/2018, ou (ii) , embora muito menos provável, em março de 2018 atingiu faturamento acumulado no ano superior a R$ 5.760.000,00, recaindo no § 9º do art. 3º da mesma lei complementar, que a retiraria da condição de EPP logo em abril.
Numa ou noutra hipótese, é certo que a Citel não poderia ter se valido dos benefícios de EPP no Pregão Eletrônico 6/2018 do Colog, já que foi processado em abril de 2018.
Nem se diga, em prol de uma possível boa-fé, que a exclusão do "Simples" só foi efetivada no final de abril, pois, quando apurado o excesso de faturamento, cabe à própria empresa comunicar ao Fisco que não é mais uma EPP, com efeitos retroativos ao primeiro dia do novo ano-calendário, que seria 1/1/2018 (hipótese (i) ) , ou já do mês subsequente, em 1/4/2018 (hipótese (ii) ) , consoante os arts. 3º, §§ 9º e 9º-A, e 30, inciso IV, e § 1º, inciso IV, da LC 123/2006.
É fato que existem outras circunstâncias legais que impedem a fruição do "Simples", que não o excesso de faturamento. Parte delas consta do § 4º do art. 3º da LC 123/2006. Ocorre que, neste caso, a empresa também não pode se valer do tratamento diferenciado em licitações, como se nota dos dispositivos abaixo: 
"Art. 3º (...) 
 (...) 
§ 4º Não poderá se beneficiar do tratamento jurídico diferenciado previsto nesta Lei Complementar, incluído o regime de que trata o art. 12 desta Lei Complementar, para nenhum efeito legal, a pessoa jurídica:
 (...) 
§ 6º Na hipótese de a microempresa ou empresa de pequeno porte incorrer em alguma das situações previstas nos incisos do § 4o, será excluída do tratamento jurídico diferenciado previsto nesta Lei Complementar, bem como do regime de que trata o art. 12, com efeitos a partir do mês seguinte ao que incorrida a situação impeditiva."
Outras circunstâncias impeditivas da tributação pelo "Simples" aparecem no art. 17 da LC 123/2006, as quais, em grande parte, dizem respeito à natureza da atividade empresarial, sem atingirem a Citel, que é do ramo têxtil. Dentre as situações previstas nesse dispositivo, as duas únicas que poderiam ser cogitadas para o caso da Citel se referem à: existência de sócio domiciliado no exterior (inciso II) e à existência de débito exigível com o INSS ou com as Fazendas Públicas federal, estadual ou municipal (inciso V) .
Todavia, no sistema CNPJ da Receita Federal verifica-se que os sócios da Citel residem no Brasil. Ademais, se a Citel tivesse débitos com o INSS ou as Fazendas Públicas, não poderia ter sido habilitada na licitação do Colog, nos termos do art. 4º, inciso XIII, da Lei 10.520/2002 c/c o art. 14, incisos IV e V, do Decreto 5.450/2005 (então aplicável) .
Cabe assinalar, enfim, que quando a Citel foi excluída do "Simples", em 30/4/2018, o foi por "comunicação obrigatória do contribuinte", conforme documentado nos autos (peça 42) , e não por ato de ofício da Receita Federal. Portanto, não devem ser consideradas, no caso concreto, as hipóteses de exclusão contidas no art. 29 da LC 123/2006.
Como se percebe, a exclusão da Citel do "Simples" pode ser atribuída, sem que haja alguma dúvida razoável, efetivamente ao excesso de faturamento, que também lhe retirou a condição de EPP.
Dessa forma, em alinhamento, em essência, com a proposta da Serur, propugno por conhecer do recurso em análise, para, no mérito, dar-lhe provimento parcial; tornar insubsistente o Acórdão 2862/2018-TCU-Plenário, ora recorrido; considerar as representações parcialmente procedentes; dar ciência ao Comando Logístico do Exército - Colog quanto à necessidade de evitar a ocorrência das irregularidades identificadas no Pregão Eletrônico 6/2018 e declarar a inidoneidade da empresa Citel - Comércio e Indústria Têxtil Eireli para participar, por seis meses, de licitações na Administração Pública Federal, ou ainda nos demais entes da Federação, caso envolvam recursos da União.
Quanto à proposta da unidade técnica de determinação para anulação do contrato, embora normalmente fosse cabível (art. 45 da Lei Orgânica do Tribunal) , deixo de encampá-la por perda de objeto, tendo em vista que, de acordo com informações do Comprasnet, o contrato 50/2018 vigeu até 21/7/2019, após prorrogação do prazo de entrega do objeto, já estando, portanto, encerrado.
Por fim, em respeito aos inafastáveis princípios do contraditório, da ampla defesa e do devido processo legal, friso, novamente, que à empresa Citel foi franqueada manifestação para apresentar suas contrarrazões recursais, a qual veio a se consumar conforme peças 124 e 125.
Acompanho, no mais, os encaminhamentos sugeridos pela Serur quanto aos pontos restantes abordados no presente recurso.
Diante do exposto, voto para que o Tribunal adote o acórdão que submeto a este Colegiado.
TCU, Sala das Sessões, em 10 de fevereiro de 2021.
Weder de Oliveira
Relator

Tendo em vista as discussões travadas no julgamento do pedido de reexame apresentado pela empresa EBN - Comércio, Importação e Exportação Ltda. em face do Acórdão 2862/2018-TCU-Plenário, mantido em sede de embargos de declaração pelo Acórdão 124/2019-TCU-Plenário, adiro à proposta apresentada, durante a sessão plenária, pelo Relator Ministro-Substituto Weder de Oliveira, de declarar, com fulcro no art. 46 da Lei 8.443/1992, a inidoneidade da empresa Citel - Comércio e Indústria Têxtil Eireli para participar, por 6 (seis) meses, de licitações na Administração Pública Federal, ou ainda nos estados, Distrito Federal e municípios, caso envolvam recursos da União.
TCU, Sala das Sessões, em 10 de fevereiro de 2021.
MARCOS BEMQUERER COSTA
Ministro-Substituto